---
title: "02 | Estadística descriptiva"
subtitle: "Resumir, visualizar y comunicar datos clínicos"
---

# Estadística descriptiva con R

Después de preparar el entorno, el siguiente paso es mirar los datos con calma. Aquí se resumen variables, se construyen tablas y se crean visualizaciones útiles para una primera lectura clínica.




La estadística descriptiva permite resumir, organizar y visualizar conjuntos de datos para comprender sus características principales. En R, existen múltiples funciones y paquetes que facilitan este análisis. Este capítulo introduce las herramientas básicas de estadística descriptiva utilizando R y el paquete `tidyverse`.

---

### Carga de paquetes y conjunto de datos

Primero, cargamos los paquetes necesarios y simulamos un conjunto de datos:

```{r, warning=FALSE, message=FALSE}
library(tidyverse)
library(rio)
```

También vamos a cargar unos paquetes que utilizaremos más adelante. No olvides que, en caso de no tenerlos, deberá instalarlos

```{r, warning=FALSE, message=FALSE}
library(gtsummary)
library(gt)
```


```{r, warning=FALSE, message=FALSE, eval=FALSE, include=FALSE}
# Comentario del ejemplo


set.seed(2025) # Semilla de aleatoriedad para replicar
datos <- tibble(
  ID = 1:500,
  edad = sample(18:80, 500, replace = TRUE),
  sexo = sample(c("Femenino", "Masculino"), 500, replace = TRUE),
  actividad = sample(c("Agricultura", "Ganaderia", "Comercio", "Mineria"), 500, replace = TRUE),
  # Nivel_Educativo = sample(c("Inicial", "Primaria", "Secundaria", "Superior", "Posgrado"), 500, replace = TRUE),
  # Actividad = sample(c(1,2,3,4), 500, replace = TRUE),
  presion_arterial = rnorm(500, mean = 120, sd = 15),
  glucosa = rnorm(500, mean = 180, sd = 25),
  diabetes = sample(c("No", "Si"), 500, replace = TRUE),
  hipertension = sample(c("No", "Si"), 500, replace = TRUE)
)

head(datos)
datos %>% export("../datos/ejemplo-descriptivo.xlsx")

```

Recordando: Usaremos la función `import` del paquete `rio` para importar los datos que están en formato xlsx (Excel). Estos datos han sido simulados para este capítulo. No provienen de ninguna fuente real.

```{r}
datos <- import("../datos/analisis-descriptivo.xlsx")
```

También podemos previsualizar los datos:

```{r}
datos %>% head()
datos %>% head(10) # Podemos indicar
datos %>% glimpse()
datos %>% summary()
```

```{r, eval=FALSE}
datos %>% View()
```


---

## Preparando los datos

Antes de obtener las medidas de resumen, es necesario que preparemos los datos.

Vamos a suponer que solo queremos a los mayores de edad. Entonces filtraremos los datos:

```{r}
datos <- datos %>% 
  filter(Edad >= 18)
```

Ahora vamos a definir el tipo de las variables

```{r}
datos <- datos %>% 
  mutate(
    Sexo = if_else(Sexo == "Masculino", 1, 2),
    Sexo = factor(Sexo, labels = c("Masculino", "Femenino")),
    Nivel_Educativo = case_when(
      Nivel_Educativo == "Inicial" ~ 1,
      Nivel_Educativo == "Primaria" ~ 2,
      Nivel_Educativo == "Secundaria" ~ 3,
      Nivel_Educativo == "Superior" ~ 4,
      Nivel_Educativo == "Posgrado" ~ 5,
    ),
    Nivel_Educativo = factor(Nivel_Educativo, labels = c("Inicial", "Primaria", "Secundaria", "Superior", "Posgrado")),
    Actividad = factor(Actividad, labels = c("Estudiante", "Oficinista", "Agricultor", "Ganadero"))
  )
```

---

## Medidas de tendencia central

Recordemos las principales medidas de tendencia central:

 - Media
 - Mediana
 - Moda

```{r}
datos %>% 
  summarise(
    media_edad = mean(Edad),
    mediana_edad = median(Edad),
    moda_edad = Edad %>% table() %>% which.max() %>% names()
  )
```

Y si deseamos, podemos calcular las medidas de tendencia central agrupando por una (o más) variable

```{r}
datos %>%
  group_by(Sexo) %>%
  summarise(
    media_edad = mean(Edad),
    mediana_edad = median(Edad),
    moda_edad = Edad %>% table() %>% which.max() %>% names()
  )
```


*Nota*: R no tiene una función base para moda, por eso usamos una combinación de funciones.

---


## Medidas de dispersión

Veremos la variable Presión_Arterial. Como hemos visto arriba, esta variable tiene datos perdidos. Así que para poder obtener las medidas, añadimos un comando a la función

```{r}
datos %>% 
  summarise(
    desviacion = sd(Presion_Arterial, na.rm = TRUE),
    varianza = var(Presion_Arterial, na.rm = TRUE),
    rango = max(Presion_Arterial, na.rm = TRUE) - min(Presion_Arterial, na.rm = TRUE),
    IQR = IQR(Presion_Arterial, na.rm = TRUE)
  )
```


## Tablas de frecuencia

Frecuencia absoluta y relativa

```{r}
datos %>%
  count(Sexo) %>%
  mutate(
    Frecuencia_Relativa = n / sum(n),
    Porcentaje = round(Frecuencia_Relativa * 100, 1)
  )
```

## Intervalo de confianza


```{r}
resumen <- datos %>%
  group_by(Sexo) %>%
  summarise(
    media = mean(Presion_Arterial, na.rm = TRUE),
    se = sd(Presion_Arterial, na.rm = TRUE) / sqrt(n()),
    n = n()
  ) %>%
  mutate(
    ic_inferior = media - qt(0.975, df = n - 1) * se,
    ic_superior = media + qt(0.975, df = n - 1) * se
  )
resumen
```


---

## Visualización de datos

### Histograma

```{r}
datos %>%
  ggplot(aes(x = Edad)) +
  geom_histogram(binwidth = 5, fill = "steelblue", color = "white") +
  labs(title = "Distribución de Edad")
```

```{r}
datos %>%
  ggplot(aes(x = Colesterol)) +
  geom_histogram(binwidth = 5, fill = "steelblue", color = "white") +
  labs(title = "Distribución de Edad")
```

### Gráfico de cajas

```{r}
datos %>%
  ggplot(aes(x = Sexo, y = Presion_Arterial)) +
  geom_boxplot(fill = "lightgreen") +
  labs(title = "Presión Arterial por Sexo")
```


### Gráfico de barras

```{r}
datos %>%
  ggplot(aes(x = Sexo)) +
  geom_bar()
```

Pero, si tenemos los datos ya contados

```{r}
datos %>%
  count(Sexo) %>% 
  ggplot(aes(x = Sexo, y = n)) +
  geom_bar(stat = "identity")
```

```{r}
datos %>%
  count(Sexo) %>% 
  ggplot(aes(x = Sexo, y = n)) +
  geom_col()
```

Podemos girar el gráfico:

```{r}
datos %>%
  count(Sexo) %>% 
  ggplot(aes(x = Sexo, y = n)) +
  geom_col() +
  coord_flip()
```


```{r}
ggplot(resumen, aes(x = Sexo, y = media, fill = Sexo)) +
  geom_bar(stat = "identity", width = 0.6) +
  geom_errorbar(aes(ymin = ic_inferior, ymax = ic_superior), width = 0.2) +
  labs(title = "Media de Presión Arterial por Sexo\ncon Intervalo de Confianza del 95%",
       y = "Presión Arterial (mmHg)",
       x = "Sexo") +
  theme_minimal()
```


# Tablas descriptivas con `gtsummary`



El paquete `gtsummary` permite generar tablas de resumen descriptivo automáticamente, con formato limpio y opciones personalizables. Es muy útil para reportes científicos, artículos médicos y análisis clínicos.

## Crear una tabla descriptiva básica

```{r}
datos %>%
  select(Sexo, Edad, Presion_Arterial, Colesterol) %>%
  tbl_summary(missing = "no")
```

Esto genera una tabla con:

  - conteos y porcentajes para variables categóricas (Sexo)
  - media (DE) o mediana (RIC) para variables numéricas

(para este ejemplo pediremos)

## Mostrar media y desviación estándar

```{r}
datos %>%
  select(Sexo, Edad, Presion_Arterial, Colesterol) %>%
  tbl_summary(
    statistic = all_continuous() ~ "{mean} ({sd})",
    missing = "no"
  )
```


## Tabla comparativa entre grupos

```{r}
datos %>%
  select(Sexo, Edad, Presion_Arterial, Colesterol) %>%
  tbl_summary(
    by = Sexo,
    statistic = all_continuous() ~ "{mean} ({sd})",
    missing = "no"
  ) 
```


## Personalización

### Añadir una columna de “Total”

```{r}
datos %>%
  select(Sexo, Edad, Presion_Arterial, Colesterol) %>%
  tbl_summary(
    by = Sexo,
    statistic = all_continuous() ~ "{mean} ({sd})",
    missing = "no"
  ) %>%
  add_overall() # Con esto añadimos el total
```


### Etiquetas personalizadas para las variables

```{r}
datos %>%
  select(Sexo, Edad, Presion_Arterial, Colesterol) %>%
   tbl_summary(
    by = Sexo,
    statistic = all_continuous() ~ "{mean} ({sd})",
    missing = "no",
    label = list(
      Edad ~ "Edad (años)",
      Presion_Arterial ~ "Presión Arterial (mmHg)",
      Colesterol ~ "Colesterol (mg/dL)"
    )
  )
```

### Añadir un título o caption a la tabla + Aplicar negrita a las etiquetas


```{r}
datos %>%
  tbl_summary(
    statistic = all_continuous() ~ "{mean} ({sd})",
    missing = "no",
    label = list(
      Edad ~ "Edad (años)",
      Presion_Arterial ~ "Presión Arterial (mmHg)",
      Colesterol ~ "Colesterol (mg/dL)"
    )
  )%>%
  modify_caption("**Tabla 1. Características basales de los participantes**") %>%
  bold_labels()

```


### Añadimos el intervalo de confianza


```{r}
datos %>%
  tbl_summary(
    statistic = all_continuous() ~ "{mean} ({sd})",
    missing = "no",
    label = list(
      Edad ~ "Edad (años)",
      Presion_Arterial ~ "Presión Arterial (mmHg)",
      Colesterol ~ "Colesterol (mg/dL)"
    )
  )%>%
  modify_caption("**Tabla 1. Características basales de los participantes**") %>%
  add_ci() %>% 
  bold_labels()

```


## Exportar la tabla

```{r, eval=FALSE}
datos %>%
  tbl_summary(
    statistic = all_continuous() ~ "{mean} ({sd})",
    missing = "no",
    label = list(
      Edad ~ "Edad (años)",
      Presion_Arterial ~ "Presión Arterial (mmHg)",
      Colesterol ~ "Colesterol (mg/dL)"
    )
  )%>%
  modify_caption("**Tabla 1. Características basales de los participantes**") %>%
  bold_labels() %>%
  add_ci() %>% 
  as_gt() %>%  
  gt::tab_caption("Tabla 1. Características basales de los participantes**") %>% 
  gt::gtsave("../assets/img/tabla_resumen.png")
```




---

# Referencias



1. Wickham, H., & Grolemund, G. (2017). R for data science (Vol. 2). Sebastopol, CA: O'Reilly.

---
