---
title: "03 | Inferencia paramétrica"
subtitle: "Hipótesis, supuestos, p-valores e intervalos de confianza"
---

# Inferencia paramétrica con R

Con los descriptivos como punto de partida, este capítulo introduce la inferencia paramétrica: cómo formular hipótesis, revisar supuestos y decidir si una diferencia observada podría explicarse por azar.




---

### Carga de paquetes y simulación de datos

Primero, cargamos los paquetes necesarios y simulamos un conjunto de datos:

```{r, warning=FALSE, message=FALSE}
library(tidyverse)
library(rio)
library(gtsummary)
library(gt)
library(car)
```

Para aplicar las pruebas paramétricas (independientes y pareas), por practicidad vamos a simular los datos. A continuación, se presenta unos códigos básicos para simular una base de datos. Vamos a suponer que la base de datos corresponde a  un estudio sobre una comunidad. Esta comunidad corresponde a 200 participantes. Sobre esta comunidad se realiza una intervención, a quienes se le midió un puntaje al inicio del estudio y al finalizar el estudio. Adicionalmente, se recopiló la edad y el sexo de cada persona. Estas serían las variables de la base de datos que simularemos

- `ID`
- `puntaje_basal`
- `puntaje_final`
- `sexo`
- `edad`


<!-- ```{r, warning=FALSE, message=FALSE, eval=FALSE, include=FALSE} -->

```{r}
set.seed(2025) # Semilla de aleatoriedad para replicar
datos <- data.frame(
  ID = 1:200,
  puntaje_basal = rnorm(200, mean = 120, sd = 15),
  puntaje_final = rnorm(200, mean = 180, sd = 15),
  sexo = sample(c(rep(1,100), rep(2,100)), 200),
  edad = rnorm(200, mean = 30, sd = 4)
  ) %>% 
  mutate(
    sexo = factor(sexo, labels = c("Masculino", "Femenino"))
  )
datos %>% head(10)
```

Estos datos también los podemos exportar

```{r, eval=FALSE}
datos %>% export("../datos/inferencia-datos-simulados.xlsx")
```

---

## Paso 1: Planteamos la hipótesis

Para este ejemplo, vamos a centrarnos en determinar si existe asociación entre:

- El puntaje basal y el sexo
- El puntaje y la intervención
- El puntaje basal y la edad


Por ello, tendremos 3 pares de hipótesis

#### 1. El puntaje basal y el sexo

- Ho: No existe asociación entre el sexo y el puntaje basal
- Ha: Existe asociación entre el sexo y el puntaje basal


#### 2. El puntaje y la intervención

- Ho: No existe asociación entre la intervención y el puntaje
- Ha: Existe asociación entre la intervención y el puntaje


#### 3. El puntaje basal y la edad

- Ho: No existe asociación entre la edad y el puntaje basal
- Ha: Existe asociación entre la edad y el puntaje basal



## Paso 2: Elegimos la prueba de hipótesis a utilizar


### Visualizaremos los datos

#### 1. El puntaje basal y el sexo

```{r}
datos %>% 
  ggplot(aes(x = sexo, y = puntaje_basal, fill = sexo)) +
  geom_boxplot() +
  geom_point(position = position_jitter(0.1), col = "grey50") +
  theme_light() +
  labs(
    x = "Sexo",
    y = "Puntaje Basal",
    title = "Puntaje Basal por sexo",
    fill = "Sexo",
    col = "Sexo"
  )
```

#### 2. El puntaje y la intervención

```{r}
datos %>% 
  select(puntaje_basal, puntaje_final) %>% 
  pivot_longer(names_to = "etapa", cols = tidyr::starts_with("puntaje")) %>% 
  mutate(
    etapa = if_else(etapa == "puntaje_basal", 1, 2),
    etapa = factor(etapa, labels = c("Basal", "Final"))
  ) %>% 
  ggplot(aes(x = etapa, y = value, fill = etapa)) +
  geom_boxplot() +
  geom_point(position = position_jitter(0.1), col = "grey50") +
  theme_light() +
  labs(
    x = "Etapa",
    y = "Puntaje",
    title = "Puntaje Basal vs Final",
    fill = "Etapa",
    col = "etapa"
  )
```



#### 3. El puntaje basal y la edad


```{r}
datos %>%
  ggplot(aes(x= edad, y=puntaje_basal)) + 
  geom_point() +
  theme_light() +
  labs(y = "Puntaje basal",
       x = "Edad")
```




### Verificaremos los *supuestos*



#### 1. El puntaje basal y el sexo

Normalidad

```{r}
datos_1 <- datos %>% filter(sexo == "Masculino")
datos_2 <- datos %>% filter(sexo == "Femenino")

ks.test(datos_1$puntaje_basal, "pnorm", mean = mean(datos_1$puntaje_basal), sd = sd(datos_1$puntaje_basal))
ks.test(datos_2$puntaje_basal, "pnorm", mean = mean(datos_2$puntaje_basal), sd = sd(datos_2$puntaje_basal))
```

Homocedasticidad de varianzas

```{r}
leveneTest(puntaje_basal ~ sexo, data = datos)
```



#### 2. El puntaje y la intervención


Normalidad

```{r}
datos_pivot <- datos %>% 
  select(puntaje_basal, puntaje_final) %>% 
  pivot_longer(names_to = "etapa", cols = tidyr::starts_with("puntaje")) %>% 
  mutate(
    etapa = if_else(etapa == "puntaje_basal", 1, 2),
    etapa = factor(etapa, labels = c("Basal", "Final"))
  )
datos_1 <- datos_pivot %>% filter(etapa == "Basal")
datos_2 <- datos_pivot %>% filter(etapa == "Final")

ks.test(datos_1$value, "pnorm", mean = mean(datos_1$value), sd = sd(datos_1$value))
ks.test(datos_2$value, "pnorm", mean = mean(datos_2$value), sd = sd(datos_2$value))
```

Homocedasticidad de varianzas

```{r}
leveneTest(value ~ etapa, data = datos_pivot)
```


#### 3. El puntaje basal y la edad

Normalidad

```{r}
ks.test(datos$puntaje_basal, "pnorm", mean = mean(datos$puntaje_basal), sd = sd(datos$puntaje_basal))
ks.test(datos$edad, "pnorm", mean = mean(datos$edad), sd = sd(datos$edad))
```



## Paso 3. Establecemos criterio (punto de corte)

Vamos a trabajar con un $\alpha$ de 0.05


## Paso 4. Calculamos la probabilidad de observar un valor igual o más extremo que la estimación observada asumiendo que la hipótesis nula es verdad (p-valor)


#### 1. El puntaje basal y el sexo

```{r}
t.test(puntaje_basal ~ sexo, data = datos, var.equal = TRUE )
```

#### 2. El puntaje y la intervención

```{r}
t.test(datos$puntaje_basal, datos$puntaje_final, paired = TRUE)
```


#### 3. El puntaje basal y la edad

```{r}
cor.test(datos$puntaje_basal, datos$edad, method="pearson")
```


## Paso 5. Tomamos una decisión


#### 1. El puntaje basal y el sexo

No Rechazar H0

#### 2. El puntaje y la intervención

Rechazar H0

#### 3. El puntaje basal y la edad


No Rechazar H0

---

<!-- ks.test(datos$edad, "pnorm", mean = mean(datos$edad), sd = sd(datos$edad)) -->

## Para reforzar la lectura

1. Analizar la relación entre el sexo y el puntaje final
2. Analizar la relación entre la edad y el puntaje final
3. Analizar la relación entre el puntaje basal y el puntaje final
4. Analizar la relación entre el sexo y la variación del puntaje
5. Analizar la relación entre la edad y la variación del puntaje

---

# Referencias



1. Wickham, H., & Grolemund, G. (2017). R for data science (Vol. 2). Sebastopol, CA: O'Reilly.
2. Batra, N., Spina, A., Blomquist, P., Campbell, F., Laurenson-Schafer, H., Florence, I., Fischer, N., Ndiaye, A., Coyer, L., Polonsky, J., Izawa, Y., Bailey, C., Molling, D., Berry, I., Buajitti, E., Mousset, M., Hollis, S., & Lin, W. The Epidemiologist R Handbook. Applied Epi.

---
