---
title: "04 | Inferencia no paramétrica"
subtitle: "Alternativas robustas para datos clínicos reales"
---

# Inferencia no paramétrica con R

Cuando los supuestos paramétricos no son razonables, conviene usar alternativas más robustas. Este capítulo muestra cómo elegir e interpretar pruebas no paramétricas.




---

### Carga de paquetes y simulación de datos

Primero, cargamos los paquetes necesarios y simulamos un conjunto de datos:

```{r, warning=FALSE, message=FALSE}
library(tidyverse)
library(rio)
library(car)
```


En este capítulo se simulan tres conjuntos de datos para hacer uso de las pruebas:

1. **Dos muestras independientes**

*Contexto:* En un estudio se buscó determinar si existe asociación entre una metodología de enseñanza y los resultados académicos. Para ello, se constratarán los resultados entre un grupo que recibió la metodología tradicional (control) y otro grupo que recibió la nueva metodología (tratamiento) 

2. **Dos muestras pareadas**

*Contexto:* En un estudio de tipo caso-control se buscó determinar si el consumo de un nueva formula de leche en polvo se asocia con cambios en el nivel de hemoglobina

3. **Tabla de contingencia para chi-cuadrado y Fisher**

*Contexto:* Un estudio quiere determinar si existe o no asociación entre recibir visitas de "clown" y el desarrollo de estrés post traumático en niños del área de oncología de un hospital. Para ello, se contrastarán los resultados en tablas de doble entrada

```{r}
set.seed(2025)
# Datos para muestras independientes


datos_ind <- tibble(
  ID    = 1:160,
  grupo = sample(c("Control","Tratamiento"), 160, replace = TRUE),
  valor = c(rlnorm(80, log(10), 0.4),
            rlnorm(80, log(30), 0.4) + 15)
) %>% mutate(grupo = factor(grupo))
datos_ind %>% head(10)
# Datos para muestras pareadas


datos_par <- tibble(
  ID     = 1:40,
  valor1 = rlnorm(40, log(20), 0.5)/15, # control
  valor2 = valor1 + rlnorm(40, 0, 0.3)/15 + 1 # casos
) # Como es una simulación, y por ende es algo usado solo para este ejemplo, saldrán valores de hemoglobina muy bajos
datos_par %>% head(10)
# Datos para variables categóricas


datos_cat <- tibble(
  ID         = 1:200,
  Exposición = sample(c("Expuesto","No Expuesto"), 200, replace = TRUE),
  Estado     = sample(c("Enfermo","Sano"), 200, replace = TRUE)
)
datos_cat %>% head(10)
```

## Paso 1: Planteamos la hipótesis

Para este ejemplo, 3 pares de hipótesis

#### 1. Los resultados y la metodología

- Ho: Las distribuciones de los resultados son iguales en ambos grupos
- Ha: Las distribuciones de los resultados son diferentes en ambos grupos

#### 2. El nivel de hemoglobina y la fórmula recibida

- Ho: La mediana de la diferencia (formula 1 − formula 2) es cero
- Ha: La mediana de la diferencia es diferente de cero

#### 3. El estrés postraumático y la terapia

- Ho: Recibir terapia de clown y el estrés postraumático son independientes (no hay asociación)
- Ho: Recibir terapia de clown y el estrés postraumático no son independientes (no hay asociación)

## Paso 2: Elegimos la prueba de hipótesis a utilizar

### Visualizaremos los datos

#### 1. Los resultados y la metodología

```{r}
datos_ind %>% 
  ggplot(aes(grupo, valor, fill = grupo)) +
  geom_boxplot() + 
  geom_jitter(width = 0.1, alpha = 0.6) +
  theme_light() +
  labs(title = "Distribución de resultado por metodología",
       x = "Metodología", y = "Resultado")
```

#### 2. El nivel de hemoglobina y la fórmula recibida

```{r}
datos_par %>% 
  pivot_longer(cols = starts_with("valor"),
               names_to = "formula", values_to = "hemoglobina") %>%
  mutate(formula = factor(formula, labels = c("Control","Caso"))) %>%
  ggplot(aes(formula, hemoglobina, fill = formula)) +
  geom_boxplot() + 
  geom_jitter(width = 0.1, alpha = 0.6) +
  theme_light() +
  labs(title = "Casos vs Controles",
       x = "Formula", y = "Hemoglobina")
```

#### 3. El estrés postraumático y la terapia

```{r}
datos_cat %>% 
  count(Exposición, Estado) %>% 
  ggplot(aes(Exposición, n, fill = Estado)) +
  geom_col(position = "dodge") +
  theme_light() +
  labs(title = "Frecuencias por Exposición y Estado",
       x = "Exposición", y = "Conteo")
```

### Verificaremos los *supuestos*

#### 1. Los resultados y la metodología

Normalidad

```{r}
datos_1 <- datos_ind %>% filter(grupo == "Control")
datos_2 <- datos_ind %>% filter(grupo == "Tratamiento")
ks.test(datos_1$valor, "pnorm", mean = mean(datos_1$valor), sd = sd(datos_1$valor))
ks.test(datos_2$valor, "pnorm", mean = mean(datos_2$valor), sd = sd(datos_2$valor))
```

Homocedasticidad de varianzas

```{r}
leveneTest(valor ~ grupo, data = datos_ind)
```

#### 2. El nivel de hemoglobina y la fórmula recibida

Normalidad

```{r}
ks.test(datos_par$valor1, "pnorm", mean = mean(datos_par$valor1), sd = sd(datos_par$valor1))
ks.test(datos_par$valor2, "pnorm", mean = mean(datos_par$valor2), sd = sd(datos_par$valor2))
```

**Tener en cuenta que por el tamaño de muestra, lo adecuado era utilizar la prueba de Shapiro Wilks**

```{r}
shapiro.test(datos_par$valor1)
shapiro.test(datos_par$valor2)
```


#### 3. El estrés postraumático y la terapia

Valor esperando

```{r}
tabla_cat <- chisq.test(table(datos_cat$Exposición, datos_cat$Estado))
tabla_cat$expected
```



## Paso 3. Establecemos criterio (punto de corte)

Vamos a trabajar con un $\alpha$ de 0.05


## Paso 4. Calculamos la probabilidad de observar un valor igual o más extremo que la estimación observada asumiendo que la hipótesis nula es verdad (p-valor)


#### 1. Los resultados y la metodología

```{r}
wilcox.test(valor ~ grupo,
            data    = datos_ind,
            exact   = FALSE)
```

#### 2. El nivel de hemoglobina y la fórmula recibida

```{r}
wilcox.test(datos_par$valor1, datos_par$valor2,
            paired   = TRUE,
            exact    = FALSE)

```


#### 3. El estrés postraumático y la terapia

```{r}
chisq.test(table(datos_cat$Exposición, datos_cat$Estado))
```

Solo para el ejemplo, vamos a mostrar cómo hubiera sido si se utilizaba la prueba exacta de Fisher:

```{r}
fisher.test(table(datos_cat$Exposición, datos_cat$Estado))
```


## Paso 5. Tomamos una decisión


#### 1. Los resultados y la metodología

No Rechazar H0

#### 2. El nivel de hemoglobina y la fórmula recibida

Rechazar H0

#### 3. El estrés postraumático y la terapia


No Rechazar H0

---

# Referencias



1. Wickham, H., & Grolemund, G. (2017). R for data science (Vol. 2). Sebastopol, CA: O'Reilly.
2. Batra, N., Spina, A., Blomquist, P., Campbell, F., Laurenson-Schafer, H., Florence, I., Fischer, N., Ndiaye, A., Coyer, L., Polonsky, J., Izawa, Y., Bailey, C., Molling, D., Berry, I., Buajitti, E., Mousset, M., Hollis, S., & Lin, W. The Epidemiologist R Handbook. Applied Epi.

---
