---
title: "05 | Tamaño de muestra y potencia"
subtitle: "Planificación cuantitativa de estudios en salud"
---

# Tamaño de muestra y potencia

Antes de recolectar datos, muchas preguntas necesitan planificación. Este capítulo conecta la inferencia con el diseño del estudio mediante tamaño de muestra y potencia.



---

### Carga de paquetes y configuración

```{r setup, warning=FALSE, message=FALSE}
library(tidyverse)
library(epiR)
library(pwr)
set.seed(2025)
```

## 1. Tamaño de muestra para estudio de prevalencia (único porcentaje)

### 1.1 Fórmula manual

Se utiliza la expresión:

\[ n = \frac{Z_{1-\alpha/2}^2 \times p (1-p)}{d^2} \]

### 1.2 Ejemplo práctico con diferentes niveles de precisión

```{r}
alpha   <- 0.05
Z       <- qnorm(1 - alpha/2)
# Comentario del ejemplo


d       <- 0.03
p_est   <- 0.10
n_prev  <- ceiling((Z^2 * p_est * (1 - p_est)) / d^2)
n_prev
# Comentario del ejemplo


d2      <- 0.02
n_prev2 <- ceiling((Z^2 * p_est * (1 - p_est)) / d2^2)
n_prev2
```

### 1.3 Variaciones del escenario

Escenario 1: p = 0.20, d = 0.05

```{r}
d3      <- 0.05
p_est3  <- 0.20
n_ex1   <- ceiling((Z^2 * p_est3 * (1 - p_est3)) / d3^2)
n_ex1
```

Escenario 2: p = 0.05, d = 0.02

```{r}
d4      <- 0.02
p_est4  <- 0.05
n_ex2   <- ceiling((Z^2 * p_est4 * (1 - p_est4)) / d4^2)
n_ex2
```

Escenario 3: p = 0.30, d = 0.04

```{r}
d5      <- 0.04
p_est5  <- 0.30
n_ex3   <- ceiling((Z^2 * p_est5 * (1 - p_est5)) / d5^2)
n_ex3
```

Escenario 4: p = 0.15, d = 0.01

```{r}
d6      <- 0.01
p_est6  <- 0.15
n_ex4   <- ceiling((Z^2 * p_est6 * (1 - p_est6)) / d6^2)
n_ex4
```

### 1.5 Usando `epiR` y variando precisión

```{r}
epi.prev1 <- epi.sssimpleestb(
  N           = NA,
  Py          = p_est,
  epsilon     = d,
  error       = "absolute",
  se          = 1,
  sp          = 1,
  nfractional = FALSE,
  conf.level  = 0.95
)
epi.prev2 <- epi.sssimpleestb(
  N           = NA,
  Py          = p_est,
  epsilon     = d2,
  error       = "absolute",
  se          = 1,
  sp          = 1,
  nfractional = FALSE,
  conf.level  = 0.95
)
epi.prev1
epi.prev2
```

## 2. Estudio transversal comparativo (diferencia de proporciones)

### 2.1 Con `power.prop.test` variando potencia

```{r}
p1      <- 0.15
p2      <- 0.25
sig     <- 0.05
# Comentario del ejemplo


t1      <- power.prop.test(p1 = p1, p2 = p2, power = 0.80, sig.level = sig)
# Comentario del ejemplo


t2      <- power.prop.test(p1 = p1, p2 = p2, power = 0.90, sig.level = sig)
t1
t2
```

### 2.2 Variación del escenario

```{r}
p1b     <- 0.20
p2b     <- 0.30
res1_80 <- power.prop.test(p1 = p1b, p2 = p2b, power = 0.80, sig.level = sig)
res1_90 <- power.prop.test(p1 = p1b, p2 = p2b, power = 0.90, sig.level = sig)
res1_80
res1_90
```

### 2.3 Con `pwr.2p.test` variando potencia

```{r}
ES_h    <- ES.h(p1, p2)
# Comentario del ejemplo


pwr1    <- pwr.2p.test(h = ES_h, power = 0.80, sig.level = sig)
# Comentario del ejemplo


pwr2    <- pwr.2p.test(h = ES_h, power = 0.90, sig.level = sig)
pwr1
pwr2
```

### 2.4 Variaciones del escenario

```{r}
ES_hb   <- ES.h(p1b, p2b)
pwr1b   <- pwr.2p.test(h = ES_hb, power = 0.80, sig.level = sig)
pwr2b   <- pwr.2p.test(h = ES_hb, power = 0.90, sig.level = sig)
pwr1b
pwr2b
```

Escenario 3: p1 = 0.10, p2 = 0.20, potencias 0.80 y 0.90

```{r}
p3      <- 0.10
p4      <- 0.20
ex3_80  <- power.prop.test(p1 = p3, p2 = p4, power = 0.80, sig.level = sig)
ex3_90  <- power.prop.test(p1 = p3, p2 = p4, power = 0.90, sig.level = sig)
```

Escenario 4: p1 = 0.25, p2 = 0.35, potencias 0.80 y 0.90

```{r}
p5      <- 0.25
p6      <- 0.35
ex4_80  <- power.prop.test(p1 = p5, p2 = p6, power = 0.80, sig.level = sig)
ex4_90  <- power.prop.test(p1 = p5, p2 = p6, power = 0.90, sig.level = sig)
ex3_80
ex3_90
ex4_80
ex4_90
```

## 3. Estudio caso-control (odds ratio)

### 3.1 Con `epiR::epi.sscc` y variando potencia

```{r}
OR      <- 2
p0      <- 0.2
ratio   <- 1
# Comentario del ejemplo


epi_cc1 <- epi.sscc(N = NA, OR = OR, p0 = p0, p1 = NA, n = NA,
                    power = 0.80, r = ratio, nfractional = FALSE, conf.level = 0.95)
# Comentario del ejemplo


epi_cc2 <- epi.sscc(N = NA, OR = OR, p0 = p0, p1 = NA, n = NA,
                    power = 0.90, r = ratio, nfractional = FALSE, conf.level = 0.95)
epi_cc1
epi_cc2
```

### 3.2 Variación del escenario

```{r}
OR2     <- 3
p0b     <- 0.10
epi_cc3 <- epi.sscc(N = NA, OR = OR2, p0 = p0b, p1 = NA, n = NA,
                    power = 0.80, r = ratio, nfractional = FALSE, conf.level = 0.95)
epi_cc4 <- epi.sscc(N = NA, OR = OR2, p0 = p0b, p1 = NA, n = NA,
                    power = 0.90, r = ratio, nfractional = FALSE, conf.level = 0.95)
epi_cc3
epi_cc4
```

### 3.3 Cálculo de potencia para n determinado

```{r}
n_casos <- epi_cc1$n
h_cc    <- ES.h(OR * p0 / (1 - p0 + OR * p0), p0)
pwr_cc1 <- pwr.2p.test(n = n_casos/2, h = h_cc, sig.level = sig, power = NULL)
pwr_cc1
```

### 3.4 Variaciones del escenario

Escenario 2: OR = 1.8, p0 = 0.15, potencias 0.80 y 0.90

```{r}
OR3     <- 1.8
p0c     <- 0.15
epi_cc5 <- epi.sscc(N = NA, OR = OR3, p0 = p0c, p1 = NA, n = NA,
                    power = 0.80, r = ratio, nfractional = FALSE, conf.level = 0.95)
epi_cc6 <- epi.sscc(N = NA, OR = OR3, p0 = p0c, p1 = NA, n = NA,
                    power = 0.90, r = ratio, nfractional = FALSE, conf.level = 0.95)
epi_cc5
epi_cc6
```

Escenario 3: OR = 2.5, p0 = 0.05, potencias 0.80 y 0.90

```{r}
OR4     <- 2.5
p0d     <- 0.05
epi_cc7 <- epi.sscc(N = NA, OR = OR4, p0 = p0d, p1 = NA, n = NA,
                    power = 0.80, r = ratio, nfractional = FALSE, conf.level = 0.95)
epi_cc8 <- epi.sscc(N = NA, OR = OR4, p0 = p0d, p1 = NA, n = NA,
                    power = 0.90, r = ratio, nfractional = FALSE, conf.level = 0.95)
epi_cc7
epi_cc8
```

## 4. Estudio de cohorte (risk ratio)

### 4.1 Con `epiR::epi.sscohortc` y variando potencia

```{r}
RR        <- 1.5
p0_coh    <- 0.1
ratio_c   <- 1
# Comentario del ejemplo


epi_coh1 <- epi.sscohortc(N = NA, irexp1 = RR * p0_coh,
                           irexp0 = p0_coh, pexp = NA, n = NA,
                           power = 0.80, r = ratio_c, nfractional = FALSE, conf.level = 0.95)
# Comentario del ejemplo


epi_coh2 <- epi.sscohortc(N = NA, irexp1 = RR * p0_coh,
                           irexp0 = p0_coh, pexp = NA, n = NA,
                           power = 0.90, r = ratio_c, nfractional = FALSE, conf.level = 0.95)
epi_coh1
epi_coh2
```

### 4.2 Variación del escenario

```{r}
RR2      <- 2
p0b_coh  <- 0.05
epi_coh3 <- epi.sscohortc(N = NA, irexp1 = RR2 * p0b_coh,
                           irexp0 = p0b_coh, pexp = NA, n = NA,
                           power = 0.80, r = ratio_c, nfractional = FALSE, conf.level = 0.95)
epi_coh4 <- epi.sscohortc(N = NA, irexp1 = RR2 * p0b_coh,
                           irexp0 = p0b_coh, pexp = NA, n = NA,
                           power = 0.90, r = ratio_c, nfractional = FALSE, conf.level = 0.95)
epi_coh3
epi_coh4
```

### 4.3 Cálculo de potencia para cohorte con n estimado

```{r}
n_exp   <- epi_coh1$n
h_coh   <- ES.h(RR * p0_coh, p0_coh)
pwr_coh1 <- pwr.2p.test(n = n_exp/2, h = h_coh, sig.level = sig, power = NULL)
pwr_coh1
```

### 4.4 Variaciones del escenario

Escenario 2: RR = 1.8, p0_coh = 0.08, potencias 0.80 y 0.90

```{r}
RR3      <- 1.8
p0c_coh  <- 0.08
epi_coh5 <- epi.sscohortc(N = NA, irexp1 = RR3 * p0c_coh,
                           irexp0 = p0c_coh, pexp = NA, n = NA,
                           power = 0.80, r = ratio_c, nfractional = FALSE, conf.level = 0.95)
epi_coh6 <- epi.sscohortc(N = NA, irexp1 = RR3 * p0c_coh,
                           irexp0 = p0c_coh, pexp = NA, n = NA,
                           power = 0.90, r = ratio_c, nfractional = FALSE, conf.level = 0.95)
epi_coh5
epi_coh6
```

Escenario 3: RR = 2.5, p0_coh = 0.12, potencias 0.80 y 0.90

```{r}
RR4      <- 2.5
p0d_coh  <- 0.12
epi_coh7 <- epi.sscohortc(N = NA, irexp1 = RR4 * p0d_coh,
                           irexp0 = p0d_coh, pexp = NA, n = NA,
                           power = 0.80, r = ratio_c, nfractional = FALSE, conf.level = 0.95)
epi_coh8 <- epi.sscohortc(N = NA, irexp1 = RR4 * p0d_coh,
                           irexp0 = p0d_coh, pexp = NA, n = NA,
                           power = 0.90, r = ratio_c, nfractional = FALSE, conf.level = 0.95)
epi_coh7
epi_coh8
```

---

# Referencias



1. Kirkwood, B. R., & Sterne, J. A. C. (2010). *Essential Medical Statistics* (2nd ed.). Blackwell.
2. Dupont, W. D. (1988). Power calculations for case–control studies. *Statistics in Medicine*, 7(1–2), 207–211.
