---
title: "06 | Regresión lineal simple"
subtitle: "Modelar relaciones entre dos variables"
---

s
# Regresión lineal simple

La regresión inicia el bloque de modelamiento. Aquí se estudia una relación sencilla entre un desenlace continuo y un predictor, cuidando supuestos e interpretación.



---

### Carga de paquetes y datos simulados

```{r setup, warning=FALSE, message=FALSE}
library(tidyverse)
library(ggplot2)
library(broom)
set.seed(2025)
```

## 1. Introducción a la Regresión Lineal Simple

La regresión lineal simple permite cuantificar y modelar la relación entre una variable predictora (X) y una variable de resultado (Y). Se asume que esta relación puede representarse por una línea recta.

## 2. Ejemplo práctico con datos simulados

```{r}
# Comentario del ejemplo


n <- 100
x <- rnorm(n, 50, 10)
y <- 5 + 1.8 * x + rnorm(n, 0, 10)
datos <- data.frame(x = x, y = y)

modelo <- lm(y ~ x, data = datos)
tidy(modelo)
```

Interpretamos el intercepto como el valor promedio de `y` cuando `x = 0`, y la pendiente como el cambio promedio en `y` por cada unidad adicional en `x`.

## 3. Visualización del modelo

```{r}
ggplot(datos, aes(x = x, y = y)) +
  geom_point(alpha = 0.6) +
  geom_smooth(method = "lm", se = TRUE, color = "blue") +
  labs(title = "Regresión Lineal Simple",
       x = "Variable predictora (x)",
       y = "Variable respuesta (y)")
```

## 4. Evaluación de residuos

```{r}
datos <- datos %>% mutate(y_hat = predict(modelo), residuo = y - y_hat)
head(datos)
```

## 5. Evaluación de supuestos

### 5.1 Linealidad

```{r}
ggplot(datos, aes(x = x, y = residuo)) +
  geom_point() +
  geom_hline(yintercept = 0, linetype = "dashed") +
  labs(title = "Evaluación de Linealidad",
       x = "x",
       y = "Residuos")
```

### 5.2 Homocedasticidad

```{r}
ggplot(datos, aes(x = y_hat, y = residuo)) +
  geom_point() +
  geom_hline(yintercept = 0, linetype = "dashed") +
  labs(title = "Evaluación de Homocedasticidad",
       x = "Valores ajustados",
       y = "Residuos")
```

### 5.3 Normalidad de los errores

```{r}
ggplot(datos, aes(sample = residuo)) +
  stat_qq() +
  stat_qq_line() +
  labs(title = "QQ plot de residuos")
```

## 6. Intervalo de confianza y p-valor

```{r}
confint(modelo)
summary(modelo)
```

Un intervalo que no incluye cero indica que el coeficiente es estadísticamente significativo.

## 7. Ejemplo con variable categórica (dicotómica)

```{r}
grupo <- rep(c(0, 1), each = 50)
presion <- 120 - 11 * grupo + rnorm(100, 0, 5)
df <- data.frame(grupo = factor(grupo, labels = c("Control", "Tratamiento")), presion = presion)
modelo2 <- lm(presion ~ grupo, data = df)
tidy(modelo2)
```

```{r}
ggplot(df, aes(x = grupo, y = presion)) +
  geom_boxplot(fill = "lightblue") +
  labs(title = "Diferencia entre grupos",
       y = "Presión arterial")
```

## 8. Ejemplo con variable numérica y violación de supuestos

En este ejemplo simularemos una relación no lineal, lo cual viola el supuesto de linealidad de la regresión.

```{r}
set.seed(2025)
x_nl <- runif(150, 0, 10)
y_nl <- 2 + 4 * sin(x_nl) + rnorm(150, 0, 0.8)
df_nl <- data.frame(x = x_nl, y = y_nl)
modelo_nl <- lm(y ~ x, data = df_nl)
tidy(modelo_nl)
```

```{r}
ggplot(df_nl, aes(x = x, y = y)) +
  geom_point() +
  geom_smooth(method = "lm", se = TRUE, color = "red") +
  labs(title = "Ajuste lineal sobre relación no lineal",
       x = "x",
       y = "y")
```

### Evaluación de supuestos

```{r}
df_nl <- df_nl %>% mutate(y_hat = predict(modelo_nl), residuo = y - y_hat)

# Comentario del ejemplo


ggplot(df_nl, aes(x = x, y = residuo)) +
  geom_point() +
  geom_hline(yintercept = 0, linetype = "dashed") +
  labs(title = "Residuos vs X: No linealidad evidente")

# Comentario del ejemplo


ggplot(df_nl, aes(sample = residuo)) +
  stat_qq() +
  stat_qq_line() +
  labs(title = "QQ Plot de residuos")
```

---

# Referencias



1. Vittinghoff E, Glidden DV, Shiboski SC, McCulloch CE. *Regression Methods in Biostatistics*. Springer; 2012.  
2. James G, Witten D, Hastie T, Tibshirani R. *An Introduction to Statistical Learning*. Springer; 2013.
