---
title: "07 | Regresión lineal múltiple"
subtitle: "Ajuste, supuestos y selección de variables"
---

# Regresión lineal múltiple

Luego de comprender la relación simple, este capítulo incorpora múltiples predictores, variables categóricas y comparación entre modelos.



---

## 1. Carga de paquetes y datos simulados

```{r setup, warning=FALSE, message=FALSE}
library(tidyverse)
library(ggplot2)
library(broom)
library(car)
library(MASS)
set.seed(2025)
```

## 2. Simulación de datos clínicos

```{r}
n <- 150
edad <- rnorm(n, 50, 10)
bmi <- rnorm(n, 27, 4)
tabaquismo <- rbinom(n, 1, 0.3)
ejercicio <- rnorm(n, 3, 1.2)
grupo <- factor(sample(c("Control", "Tratamiento A", "Tratamiento B"), n, replace = TRUE))

# Comentario del ejemplo


y <- 130 - 0.4 * edad + 1.1 * bmi + 2 * tabaquismo - 1.5 * ejercicio - 5 * (grupo == "Tratamiento A") - 8 * (grupo == "Tratamiento B") + rnorm(n, 0, 8)
datos <- data.frame(presion = y, edad, bmi, tabaquismo = factor(tabaquismo, labels = c("No", "Sí")), ejercicio, grupo)
```

## 3. Construcción de variables dummy

```{r}
datos <- datos %>% mutate(
  trataA = ifelse(grupo == "Tratamiento A", 1, 0),
  trataB = ifelse(grupo == "Tratamiento B", 1, 0)
)
```

## 4. Ajuste del modelo múltiple

```{r}
modelo_rlm <- lm(presion ~ edad + bmi + ejercicio + tabaquismo + trataA + trataB, data = datos)
tidy(modelo_rlm)
```

## 5. Evaluación de supuestos

```{r}
datos_aug <- augment(modelo_rlm)

# Comentario del ejemplo


ggplot(datos_aug, aes(x = .fitted, y = .resid)) +
  geom_point(alpha = 0.6) +
  geom_hline(yintercept = 0, linetype = "dashed") +
  labs(title = "Homocedasticidad", x = "Valores ajustados", y = "Residuos")

# Comentario del ejemplo


ggplot(datos_aug, aes(sample = .resid)) +
  stat_qq() +
  stat_qq_line() +
  labs(title = "Normalidad de residuos")
```

## 6. Evaluación de multicolinealidad

```{r}
vif(modelo_rlm)
```

## 7. Significancia global del modelo

```{r}
summary(modelo_rlm)$fstatistic
```

## 8. Comparación de modelos (con y sin variables dummy)

```{r}
modelo_sin_dummies <- lm(presion ~ edad + bmi + ejercicio + tabaquismo, data = datos)
anova(modelo_sin_dummies, modelo_rlm)
```

## 9. Interpretación de coeficientes

- `edad`: efecto ajustado de la edad sobre la presión arterial.
- `bmi`: incremento esperado en presión por unidad de aumento en índice de masa corporal.
- `trataA` y `trataB`: diferencias en presión respecto al grupo control.

## 10. Selección automática de variables

### a. Método backward

```{r}
modelo_full <- lm(presion ~ edad + bmi + ejercicio + tabaquismo + trataA + trataB, data = datos)
modelo_backward <- step(modelo_full, direction = "backward")
summary(modelo_backward)
```

### b. Método forward

```{r}
modelo_nulo <- lm(presion ~ 1, data = datos)
modelo_forward <- step(modelo_nulo, scope = list(lower = modelo_nulo, upper = modelo_full), direction = "forward")
summary(modelo_forward)
```

### c. Método stepwise

```{r}
modelo_stepwise <- step(modelo_nulo, scope = list(lower = modelo_nulo, upper = modelo_full), direction = "both")
summary(modelo_stepwise)
```

## 11. Comparación entre modelos seleccionados

```{r}
AIC(modelo_rlm, modelo_backward, modelo_forward, modelo_stepwise)
```

## 12. Explorando variantes del modelo de regresión

### a. Evaluar una posible interacción entre variables

```{r}
modelo_interaccion <- lm(presion ~ edad * tabaquismo + bmi + ejercicio + trataA + trataB, data = datos)
tidy(modelo_interaccion)
```

### b. Simular colinealidad entre variables predictoras

```{r}
peso <- bmi * 2 + rnorm(n, 0, 2)
datos$peso <- peso
modelo_colineal <- lm(presion ~ edad + bmi + peso + ejercicio + trataA + trataB, data = datos)
vif(modelo_colineal)
```

### c. Usar una variable categórica como factor

```{r}
modelo_factor <- lm(presion ~ edad + bmi + ejercicio + tabaquismo + grupo, data = datos)
tidy(modelo_factor)
```

### d. Analizar un subgrupo específico

```{r}
modelo_subgrupo <- lm(presion ~ edad + bmi + ejercicio + grupo, data = datos %>% filter(tabaquismo == "No"))
tidy(modelo_subgrupo)
```

### e. Crear variables dummy desde una variable categórica de 4 niveles

```{r}
datos$region <- factor(sample(c("Sierra", "Selva", "Costa", "Lima"), n, replace = TRUE))
datos <- datos %>% mutate(
  region_sierra = ifelse(region == "Sierra", 1, 0),
  region_selva = ifelse(region == "Selva", 1, 0),
  region_costa = ifelse(region == "Costa", 1, 0)
)
modelo_region <- lm(presion ~ edad + bmi + ejercicio + tabaquismo + trataA + trataB + region_sierra + region_selva + region_costa, data = datos)
tidy(modelo_region)
```

### f. Comparar codificación manual vs automática

```{r}
modelo_region_factor <- lm(presion ~ edad + bmi + ejercicio + tabaquismo + grupo + region, data = datos)
tidy(modelo_region_factor)
```

---

# Referencias



1. Vittinghoff E, Glidden DV, Shiboski SC, McCulloch CE. *Regression Methods in Biostatistics*. Springer; 2012.  
2. James G, Witten D, Hastie T, Tibshirani R. *An Introduction to Statistical Learning*. Springer; 2013.
