---
title: "08 | GLM binomial"
subtitle: "Riesgo, odds y desenlaces binarios"
---

# Modelos lineales generalizados para desenlaces binarios

Muchos desenlaces en salud son binarios. Este capítulo extiende la lógica de regresión hacia modelos binomiales para estimar odds, riesgos y probabilidades.



---

## 1. Carga de paquetes y configuración

```{r setup, warning=FALSE, message=FALSE}
library(tidyverse)
library(broom)
library(ggplot2)
library(car)
library(MASS)
library(gtsummary)
set.seed(2025)
```

## 2. Caso 1: Regresión logística con función de enlace logit

### 2.1 Simulación de datos clínicos

```{r}
set.seed(2025)
n <- 200
edad <- rnorm(n, 45, 12)
bmi <- rnorm(n, 28, 5)
tabaquismo <- rbinom(n, 1, 0.35)
grupo <- factor(sample(c("Control", "Tratamiento"), n, replace = TRUE))
log_odds <- -2 + 0.05 * edad + 0.1 * bmi + 0.8 * tabaquismo + 0.9 * (grupo == "Tratamiento")
prob <- exp(log_odds) / (1 + exp(log_odds))
exito <- rbinom(n, 1, prob)
datos <- data.frame(exito = factor(exito, levels = c(0,1), labels = c("No", "Sí")), 
                    edad, 
                    bmi, 
                    tabaquismo = factor(tabaquismo, labels = c("No", "Sí")), 
                    grupo)
```

### 2.2 Ajuste del modelo logit

```{r}
modelo_logit <- glm(exito ~ edad + bmi + tabaquismo + grupo, data = datos, family = binomial(link = "logit"))
modelo_logit %>% 
  tbl_regression(exponentiate = TRUE, conf.level = 0.95)
```

### 2.3 Evaluación de supuestos

```{r}
datos_aug <- augment(modelo_logit)

# Comentario del ejemplo


plot(modelo_logit, which = 1)

# Comentario del ejemplo


vif(modelo_logit)
```

### 2.4 Evaluación del ajuste del modelo

```{r}
# Comentario del ejemplo


deviance(modelo_logit)

# Comentario del ejemplo


modelo_simple <- glm(exito ~ edad + bmi, data = datos, family = binomial)
anova(modelo_simple, modelo_logit, test = "Chisq")

# Comentario del ejemplo


AIC(modelo_logit)
BIC(modelo_logit)
```

### 2.5 Evaluación con interacción

```{r}
modelo_interaccion <- glm(exito ~ edad * tabaquismo + bmi + grupo, data = datos, family = binomial)
tidy(modelo_interaccion, exponentiate = TRUE, conf.int = TRUE)
```

### 2.6 Codificación automática vs manual de variables categóricas

```{r}
modelo_factor <- glm(exito ~ edad + bmi + tabaquismo + grupo, data = datos, family = binomial)
tidy(modelo_factor, exponentiate = TRUE, conf.int = TRUE)
```

---

## 3. Caso 2: Modelo binomial con función de enlace log (riesgo relativo)

### 3.1 Simulación de un nuevo escenario

```{r}

set.seed(2025)
repeat {
  sexo <- factor(sample(c("Hombre", "Mujer"), 250, replace = TRUE))
  if (nlevels(sexo) == 2) break
}

repeat {
  tratamiento <- factor(sample(c("Placebo", "Fármaco"), 250, replace = TRUE))
  if (nlevels(tratamiento) == 2) break
}

n2 <- 250
edad <- rnorm(n2, 55, 10)
tiene_diabetes <- rbinom(n2, 1, 0.25)
log_riesgo <- -3 + 0.015 * edad + 0.25 * tiene_diabetes + 0.35 * (tratamiento == "Fármaco")
prob_rr <- exp(log_riesgo)
desfecho <- rbinom(n2, 1, prob_rr)

datos2 <- data.frame(
  evento_num = desfecho,
  evento = factor(desfecho, levels = c(0,1), labels = c("No", "Sí")),
  edad = edad,
  tiene_diabetes = factor(tiene_diabetes, labels = c("No", "Sí")),
  sexo = sexo,
  tratamiento = tratamiento
)
```

### 3.2 Ajuste del modelo binomial con enlace log

```{r}
modelo_log <- glm(evento_num ~ edad + tiene_diabetes + tratamiento + sexo, data = datos2, family = binomial(link = "log"))

coef_log <- summary(modelo_log)$coefficients

tibble(
  variable = rownames(coef_log),
  riesgo_relativo = exp(coef_log[, "Estimate"]),
  ic_95_inf = exp(coef_log[, "Estimate"] - 1.96 * coef_log[, "Std. Error"]),
  ic_95_sup = exp(coef_log[, "Estimate"] + 1.96 * coef_log[, "Std. Error"]),
  p_valor = coef_log[, "Pr(>|z|)"]
) %>%
  mutate(across(where(is.numeric), ~ round(.x, 3)))
```

### 3.3 Evaluación del modelo

```{r}
datos2_aug <- augment(modelo_log)

# Comentario del ejemplo


plot(modelo_log, which = 1)

# Comentario del ejemplo


vif(modelo_log)

# Comentario del ejemplo


AIC(modelo_log)
```

### 3.4 Comparación con modelo reducido

```{r}
modelo_reducido <- glm(evento_num ~ edad + tratamiento, data = datos2, family = binomial(link = "log"))
anova(modelo_reducido, modelo_log, test = "Chisq")
```


---

# Referencias



1. Vittinghoff E, Glidden DV, Shiboski SC, McCulloch CE. *Regression Methods in Biostatistics*. Springer; 2012.  
2. James G, Witten D, Hastie T, Tibshirani R. *An Introduction to Statistical Learning*. Springer; 2013.
