---
title: "09 | GLM para conteos"
subtitle: "Poisson, binomial negativa e interacción"
---

# Modelos lineales generalizados para conteos

Cuando el desenlace es un conteo, la regresión lineal deja de ser natural. Aquí se trabajan modelos de Poisson, binomial negativa y ajustes con varianza robusta.



---

## 1. Carga de paquetes y configuración

```{r setup, warning=FALSE, message=FALSE}
library(tidyverse)
library(broom)
library(ggplot2)
library(MASS)
library(sandwich)
library(lmtest)
set.seed(2025)

tabla_modelo_exp <- function(modelo) {
  tidy(modelo) %>%
    mutate(
      estimacion_exp = exp(estimate),
      ic_95_inf = exp(estimate - 1.96 * std.error),
      ic_95_sup = exp(estimate + 1.96 * std.error)
    ) %>%
    select(term, estimacion_exp, ic_95_inf, ic_95_sup, p.value) %>%
    mutate(across(where(is.numeric), ~ round(.x, 3)))
}
```

---

## Modelos de regresión para variables de conteo

### Regresión de Poisson

### Simulación de datos con exposición

```{r}
n <- 300
exposicion <- runif(n, 0.5, 1.5)
edad <- rnorm(n, 50, 10)
bmi <- rnorm(n, 27, 4)
log_mu <- log(exposicion) + 0.01 * edad + 0.04 * bmi
cuentas <- rpois(n, lambda = exp(log_mu))
datos_pois <- data.frame(cuentas, edad, bmi, exposicion)
```

### Ajuste del modelo

```{r}
modelo_pois <- glm(cuentas ~ edad + bmi + offset(log(exposicion)), family = poisson(link = "log"), data = datos_pois)
tabla_modelo_exp(modelo_pois)
```

### Segundo escenario: Poisson sin offset

```{r}
n2 <- 250
tabaquismo <- rbinom(n2, 1, 0.3)
edad <- rnorm(n2, 55, 9)
bmi <- rnorm(n2, 28, 5)
log_lambda <- 0.02 * edad + 0.06 * bmi + 0.5 * tabaquismo
cuentas2 <- rpois(n2, lambda = exp(log_lambda))
datos_pois2 <- data.frame(cuentas2, edad, bmi, tabaquismo = factor(tabaquismo, labels = c("No", "Sí")))
modelo_pois2 <- glm(cuentas2 ~ edad + bmi + tabaquismo, family = poisson(link = "log"), data = datos_pois2)
tabla_modelo_exp(modelo_pois2)
```

---

## 1.2 Regresión Binomial Negativa

### Ajuste con mismo conjunto de datos de Poisson

```{r}
modelo_nb <- glm.nb(cuentas ~ edad + bmi + offset(log(exposicion)), data = datos_pois)
tabla_modelo_exp(modelo_nb)
```

### Ajuste con el segundo conjunto de datos

```{r}
modelo_nb2 <- glm.nb(cuentas2 ~ edad + bmi + tabaquismo, data = datos_pois2)
tabla_modelo_exp(modelo_nb2)
```

---

## 1.3 Poisson con varianza robusta

### Estimación robusta en primer escenario

```{r}
modelo_robusto <- glm(cuentas ~ edad + bmi + offset(log(exposicion)), family = poisson(link = "log"), data = datos_pois)
coeftest(modelo_robusto, vcov = sandwich)
```

### Estimación robusta en segundo escenario

```{r}
modelo_robusto2 <- glm(cuentas2 ~ edad + bmi + tabaquismo, family = poisson(link = "log"), data = datos_pois2)
coeftest(modelo_robusto2, vcov = sandwich)
```

---

## Interacción en modelos de regresión

### Simulación de datos con interacción

```{r}
n3 <- 250
diabetes <- rbinom(n3, 1, 0.3)
obesidad <- rbinom(n3, 1, 0.4)
edad <- rnorm(n3, 60, 8)
log_mu_int <- 0.01 * edad + 0.6 * diabetes + 0.8 * obesidad + 1.5 * diabetes * obesidad
cuentas_ecv <- rpois(n3, lambda = exp(log_mu_int))
datos_inter <- data.frame(cuentas_ecv, edad, diabetes = factor(diabetes), obesidad = factor(obesidad))
```

## 2.2 Modelo con interacción

```{r}
modelo_inter <- glm(cuentas_ecv ~ edad + diabetes * obesidad, family = poisson(link = "log"), data = datos_inter)
tabla_modelo_exp(modelo_inter)
```

## 2.3 Segundo escenario de interacción

```{r}
n4 <- 280
tto <- factor(sample(c("Control", "Fármaco"), n4, replace = TRUE))
tiene_diabetes <- factor(rbinom(n4, 1, 0.25), labels = c("No", "Sí"))
edad <- rnorm(n4, 58, 10)
log_mu2 <- 0.015 * edad + 0.7 * (tto == "Fármaco") + 0.9 * (tiene_diabetes == "Sí") + 1.2 * (tto == "Fármaco") * (tiene_diabetes == "Sí")
conteos <- rpois(n4, exp(log_mu2))
datos_inter2 <- data.frame(conteos, edad, tto, tiene_diabetes)
modelo_int2 <- glm(conteos ~ edad + tto * tiene_diabetes, family = poisson(link = "log"), data = datos_inter2)
tabla_modelo_exp(modelo_int2)
```



---

# Referencias



1. Vittinghoff E, Glidden DV, Shiboski SC, McCulloch CE. *Regression Methods in Biostatistics*. Springer; 2012.  
2. James G, Witten D, Hastie T, Tibshirani R. *An Introduction to Statistical Learning*. Springer; 2013.
