---
title: "10 | Supervivencia: Kaplan-Meier"
subtitle: "Tiempo hasta evento en investigación clínica"
---

# Análisis de supervivencia con Kaplan-Meier

Algunas preguntas clínicas dependen del tiempo hasta que ocurre un evento. Este capítulo introduce curvas de supervivencia y comparación entre grupos.



---

## 1. Carga de paquetes y configuración

```{r setup, warning=FALSE, message=FALSE}
library(tidyverse)
library(survival)
library(survminer)
library(gtsummary)
set.seed(2025)
```


---

## 2. Escenario 1: Seguimiento de pacientes post-cirugía

### 2.1 Simulación de datos clínicos

```{r}
n <- 150
grupo <- factor(sample(c("Estándar", "Avanzado"), n, replace = TRUE))
tiempo <- rexp(n, rate = 0.05) + ifelse(grupo == "Avanzado", 2, 0)
censura <- rbinom(n, 1, 0.85)
tiempo_obs <- pmin(tiempo, 20)
estado <- as.numeric(tiempo <= 20) * censura

datos1 <- data.frame(tiempo = tiempo_obs,
                     evento = estado,
                     grupo)
```

### 2.2 Curvas de Kaplan-Meier

```{r}
sobrevida_km <- survfit(Surv(tiempo, evento) ~ grupo, data = datos1)
ggsurvplot(sobrevida_km, data = datos1, pval = TRUE, conf.int = TRUE,
           risk.table = TRUE, surv.median.line = "hv", legend.title = "Grupo",
           xlab = "Tiempo de seguimiento (meses)", ylab = "Probabilidad de supervivencia")
```

---

## 3. Escenario 2: Tratamiento de pacientes con terapia inmunológica

### 3.1 Simulación de datos

```{r}
n2 <- 180
tratamiento <- factor(sample(c("Convencional", "Inmunoterapia"), n2, replace = TRUE))
edad <- rnorm(n2, mean = 60, sd = 10)
base_time <- rexp(n2, rate = 0.07)
adjusted_time <- base_time * ifelse(tratamiento == "Inmunoterapia", 1.3, 1.0)
censura2 <- rbinom(n2, 1, 0.90)
tiempo_obs2 <- pmin(adjusted_time, 24)
evento2 <- as.numeric(adjusted_time <= 24) * censura2

datos2 <- data.frame(tiempo = tiempo_obs2,
                     evento = evento2,
                     tratamiento,
                     edad)
```

### 3.2 Curva Kaplan-Meier por grupo de tratamiento

```{r}
sobrevida_km2 <- survfit(Surv(tiempo, evento) ~ tratamiento, data = datos2)
ggsurvplot(sobrevida_km2, data = datos2, pval = TRUE, conf.int = FALSE,
           risk.table = TRUE, surv.median.line = "hv", legend.title = "Tratamiento",
           xlab = "Tiempo (meses)", ylab = "Supervivencia acumulada")
```

---

# Referencias



1. Kleinbaum DG, Klein M. *Survival Analysis: A Self-Learning Text*. Springer; 2012.
2. Therneau TM, Grambsch PM. *Modeling Survival Data: Extending the Cox Model*. Springer; 2000.
