---
title: "11 | Regresión de Cox"
subtitle: "Riesgos proporcionales y extensiones prácticas"
---

# Modelos de regresión de Cox

Después de Kaplan-Meier, el modelo de Cox permite ajustar por covariables y estimar razones de riesgo en datos de tiempo a evento.



---

## 1. Carga de paquetes y configuración

```{r setup, warning=FALSE, message=FALSE}
library(tidyverse)
library(survival)
library(survminer)
library(gtsummary)
set.seed(2025)
```

---

## 2. Escenario 1: Análisis clásico de Cox con variable categórica

### 2.1 Simulación de datos clínicos

```{r}
n1 <- 200
grupo <- factor(sample(c("Control", "Tratamiento"), n1, replace = TRUE))
tiempo <- rexp(n1, rate = 0.04) + ifelse(grupo == "Tratamiento", 3, 0)
censura <- rbinom(n1, 1, 0.85)
tiempo_obs <- pmin(tiempo, 30)
evento <- as.numeric(tiempo <= 30) * censura

datos1 <- data.frame(tiempo = tiempo_obs,
                     evento = evento,
                     grupo = grupo)
```

### 2.2 Modelo de Cox y resumen

```{r}
modelo_cox1 <- coxph(Surv(tiempo, evento) ~ grupo, data = datos1)
modelo_cox1 %>% 
  tbl_regression(exp = TRUE) %>% 
  modify_caption("**Modelo de Cox ajustado por grupo de tratamiento**")
```

### 2.3 Curva de supervivencia ajustada

```{r}
sobrevida1 <- survfit(Surv(tiempo, evento) ~ grupo, data = datos1)
ggsurvplot(sobrevida1, data = datos1, pval = TRUE, conf.int = TRUE,
           legend.title = "Grupo", xlab = "Tiempo (meses)",
           ylab = "Probabilidad de supervivencia")
```

### 2.4 Evaluación del supuesto de proporcionalidad de riesgos

```{r}
test_ph1 <- cox.zph(modelo_cox1)
test_ph1
plot(test_ph1)

# Comentario del ejemplo


surv_fit <- survfit(Surv(tiempo, evento) ~ grupo, data = datos1)
ggsurvplot(surv_fit, fun = "cloglog", data = datos1, 
           legend.title = "Grupo", 
           xlab = "Tiempo (meses)", 
           ylab = "log(-log(S(t)))")
```

---

## 3. Escenario 2: Análisis de Cox con variable continua (edad)

### 3.1 Simulación de datos

```{r}
n2 <- 250
edad <- rnorm(n2, 65, 10)
sexo <- factor(sample(c("Mujer", "Hombre"), n2, replace = TRUE))
tiempo <- rexp(n2, rate = 0.03) * (1 + 0.02 * (edad - 60))
censura <- rbinom(n2, 1, 0.90)
tiempo_obs <- pmin(tiempo, 36)
evento <- as.numeric(tiempo <= 36) * censura

datos2 <- data.frame(tiempo = tiempo_obs,
                     evento = evento,
                     edad = edad,
                     sexo = sexo)
```

### 3.2 Ajuste del modelo de Cox con edad

```{r}
modelo_cox2 <- coxph(Surv(tiempo, evento) ~ edad + sexo, data = datos2)
modelo_cox2 %>% 
  tbl_regression(exp = TRUE) %>% 
  modify_caption("**Modelo de Cox ajustado por edad y sexo**")
```

### 3.3 Evaluación del supuesto de proporcionalidad de riesgos

```{r}
test_ph2 <- cox.zph(modelo_cox2)
test_ph2
plot(test_ph2)

# Comentario del ejemplo


surv_fit2 <- survfit(Surv(tiempo, evento) ~ sexo, data = datos2)
ggsurvplot(surv_fit2, fun = "cloglog", data = datos2, 
           legend.title = "Sexo", 
           xlab = "Tiempo (meses)", 
           ylab = "log(-log(S(t)))")
```

---

## 4. Escenario 3: Modelo de Cox con interacción

### 4.1 Inclusión de interacción edad × sexo

```{r}
modelo_interaccion <- coxph(Surv(tiempo, evento) ~ edad * sexo, data = datos2)
modelo_interaccion %>% 
  tbl_regression(exp = TRUE) %>% 
  modify_caption("**Modelo de Cox con interacción Edad × Sexo**")
```

### 4.2 Evaluación del supuesto de proporcionalidad de riesgos

```{r}
test_ph3 <- cox.zph(modelo_interaccion)
test_ph3
plot(test_ph3)

# Comentario del ejemplo


surv_fit3 <- survfit(Surv(tiempo, evento) ~ sexo, data = datos2)
ggsurvplot(surv_fit3, fun = "cloglog", data = datos2, 
           legend.title = "Sexo", 
           xlab = "Tiempo (meses)", 
           ylab = "log(-log(S(t)))")
```

---

## 5. Escenario 4: Covariables dependientes del tiempo

### 5.1 Simulación con variable tiempo-dependiente

```{r}
n3 <- 300
tratamiento <- factor(sample(c("A", "B"), n3, replace = TRUE))
basal <- rnorm(n3, 50, 10)
seguimiento <- 1 + rpois(n3, 5)
tiempo <- rexp(n3, rate = 0.03) * (ifelse(tratamiento == "B", 0.8, 1))
censura <- rbinom(n3, 1, 0.85)
tiempo_obs <- pmin(tiempo, 40)
evento <- as.numeric(tiempo <= 40) * censura

datos3 <- data.frame(id = 1:n3,
                     tiempo = tiempo_obs,
                     evento = evento,
                     tratamiento = tratamiento,
                     seguimiento = seguimiento)
```

### 5.2 Creación de objeto Surv y modelo con tiempo-dependencia

```{r}
surv_obj <- Surv(datos3$tiempo, datos3$evento)
modelo_tiempo_dep <- coxph(surv_obj ~ tratamiento + seguimiento, data = datos3)
modelo_tiempo_dep %>% 
  tbl_regression(exp = TRUE) %>% 
  modify_caption("**Modelo de Cox con covariable dependiente del tiempo (seguimiento)**")
```

### 5.3 Evaluación del supuesto de proporcionalidad de riesgos

```{r}
test_ph4 <- cox.zph(modelo_tiempo_dep)
test_ph4
plot(test_ph4)
```

---

## 6. Escenario 5: Modelo de Cox estratificado por sexo

### 6.1 Modelo estratificado

```{r}
modelo_estratificado <- coxph(Surv(tiempo, evento) ~ edad + strata(sexo), data = datos2)
modelo_estratificado %>% 
  tbl_regression(exp = TRUE) %>% 
  modify_caption("**Modelo de Cox estratificado por sexo**")
```

### 6.2 Evaluación de supuestos en modelo estratificado

```{r}
test_ph5 <- cox.zph(modelo_estratificado)
test_ph5
plot(test_ph5)

# Comentario del ejemplo


surv_fit5 <- survfit(Surv(tiempo, evento) ~ sexo, data = datos2)
ggsurvplot(surv_fit5, fun = "cloglog", data = datos2,
           legend.title = "Sexo (estrato)",
           xlab = "Tiempo (meses)",
           ylab = "log(-log(S(t)))")
```

---

# Referencias

1. Kleinbaum DG, Klein M. *Survival Analysis: A Self-Learning Text*. Springer; 2012.
2. Therneau TM, Grambsch PM. *Modeling Survival Data: Extending the Cox Model*. Springer; 2000.
