---
title: "12 | Modelos predictivos"
subtitle: "Predicción clínica con modelos clásicos y machine learning"
---

# Tipos de modelos predictivos en investigación clínica

El bloque final cambia el énfasis desde explicar asociaciones hacia predecir desenlaces. Este capítulo presenta familias de modelos predictivos y el uso de `predict()`.



------------------------------------------------------------------------

## 1. Carga de paquetes y configuración

```{r setup, warning=FALSE, message=FALSE}
library(tidyverse)
library(survival)
library(survminer)
library(gtsummary)
library(rpart)
library(rpart.plot)
library(e1071)
set.seed(2026)
```

------------------------------------------------------------------------

## 2. Escenario 1: Regresión lineal para desenlace continuo

### 2.1 Simulación de datos clínicos

```{r}
n1 <- 200

edad <- round(rnorm(n1, mean = 55, sd = 10))
imc <- round(rnorm(n1, mean = 27, sd = 4), 1)
adherencia <- round(runif(n1, min = 50, max = 100), 0)

presion_sistolica <- 140 + 
  0.6 * edad + 
  1.2 * imc - 
  0.4 * adherencia + 
  rnorm(n1, mean = 0, sd = 8)

datos1 <- data.frame(
  edad = edad,
  imc = imc,
  adherencia = adherencia,
  presion_sistolica = round(presion_sistolica, 1)
)

head(datos1)
```

### 2.2 Ajuste del modelo de regresión lineal

```{r}
modelo_lineal <- lm(presion_sistolica ~ edad + imc + adherencia, data = datos1)

modelo_lineal %>% 
  tbl_regression() %>% 
  modify_caption("**Modelo de regresión lineal para presión sistólica**")
```

### 2.3 Valores *predict*

```{r}
datos1$prediccion <- predict(modelo_lineal)

datos1 %>% 
  select(presion_sistolica, prediccion) %>% 
  head(10)
```

### 2.4 Gráfico observado vs predicho

```{r}
ggplot(datos1, aes(x = prediccion, y = presion_sistolica)) +
  geom_point(alpha = 0.7) +
  geom_abline(slope = 1, intercept = 0, linetype = "dashed", color = "red") +
  labs(x = "Valor predicho",
       y = "Valor observado",
       title = "Regresión lineal: valores observados vs predichos")
```

## 3. Escenario 2: Regresión logística para desenlace binario

### 3.1 Simulación de datos clínicos

```{r}
n2 <- 250

edad <- round(rnorm(n2, mean = 65, sd = 12))
sexo <- factor(sample(c("Mujer", "Hombre"), n2, replace = TRUE))
diabetes <- factor(sample(c("No", "Sí"), n2, replace = TRUE, prob = c(0.65, 0.35)))
imc <- round(rnorm(n2, mean = 29, sd = 5), 1)

lp <- -8 + 0.06 * edad + 0.9 * (sexo == "Hombre") + 1.1 * (diabetes == "Sí") + 0.08 * imc
prob_evento <- exp(lp) / (1 + exp(lp))
complicacion <- rbinom(n2, size = 1, prob = prob_evento)

datos2 <- data.frame(
  edad = edad,
  sexo = sexo,
  diabetes = diabetes,
  imc = imc,
  complicacion = factor(complicacion, labels = c("No", "Sí"))
)

head(datos2)
```

### 3.2 Ajuste del modelo de regresión logística

```{r}
modelo_logistico <- glm(complicacion ~ edad + sexo + diabetes + imc,
                        data = datos2,
                        family = binomial)

modelo_logistico %>% 
  tbl_regression(exp = TRUE) %>% 
  modify_caption("**Modelo de regresión logística para complicación clínica**")
```

### 3.3 Predicción de probabilidades

```{r}
datos2$prob_predicha <- predict(modelo_logistico, type = "response")

datos2 %>% 
  select(complicacion, prob_predicha) %>% 
  head(10)
```

### 3.4 Clasificación simple según probabilidad predicha

```{r}
datos2$clasificacion <- ifelse(datos2$prob_predicha >= 0.5, "Sí", "No")

table(Observado = datos2$complicacion, Predicho = datos2$clasificacion)
```


## 4. Escenario 3: Árbol de decisión para clasificación clínica

### 4.1 Simulación de datos clínicos


```{r}
n4 <- 180

edad <- round(rnorm(n4, mean = 58, sd = 11))
imc <- round(rnorm(n4, mean = 30, sd = 4), 1)
glucosa <- round(rnorm(n4, mean = 115, sd = 25), 0)
tabaquismo <- factor(sample(c("No", "Sí"), n4, replace = TRUE, prob = c(0.7, 0.3)))

riesgo <- ifelse(edad > 60 & glucosa > 120, "Alto",
                 ifelse(imc > 32 | tabaquismo == "Sí", "Intermedio", "Bajo"))

riesgo <- factor(riesgo, levels = c("Bajo", "Intermedio", "Alto"))

datos4 <- data.frame(
  edad = edad,
  imc = imc,
  glucosa = glucosa,
  tabaquismo = tabaquismo,
  riesgo = riesgo
)

head(datos4)
```


### 4.2 Ajuste del árbol de decisión

```{r}
modelo_arbol <- rpart(riesgo ~ edad + imc + glucosa + tabaquismo,
                      data = datos4,
                      method = "class")

rpart.plot(modelo_arbol, type = 2, extra = 104, fallen.leaves = TRUE)
```


### 4.3 Predicción de clases

```{r}
pred_arbol <- predict(modelo_arbol, type = "class")

table(Observado = datos4$riesgo, Predicho = pred_arbol)
```

### 4.4 Probabilidades estimadas por el árbol

```{r}
head(predict(modelo_arbol, type = "prob"))
```

## 5. Escenario 4: Support Vector Machine para clasificación clínica


### 5.1 Preparación de datos

```{r}
datos5 <- datos4
```


### 5.2 Ajuste del modelo SVM

```{r}
modelo_svm <- svm(riesgo ~ edad + imc + glucosa + tabaquismo,
                  data = datos5,
                  kernel = "radial",
                  probability = TRUE)

modelo_svm
```

### 5.3 Predicción de clases

```{r}
pred_svm <- predict(modelo_svm, newdata = datos5, probability = TRUE)

table(Observado = datos5$riesgo, Predicho = pred_svm)
```


### 5.4 Probabilidades estimadas

```{r}
prob_svm <- attr(pred_svm, "probabilities")
head(prob_svm)
```




------------------------------------------------------------------------

# Referencias

1.  Kleinbaum DG, Klein M. *Survival Analysis: A Self-Learning Text*. Springer; 2012.
2.  Therneau TM, Grambsch PM. *Modeling Survival Data: Extending the Cox Model*. Springer; 2000.
