---
title: "13 | Fundamentos de predicción"
subtitle: "Sobreajuste, variables, colinealidad y datos faltantes"
---

# Fundamentos del modelado predictivo

Un modelo predictivo útil no depende solo del algoritmo. Aquí se revisan sobreajuste, partición de datos, colinealidad, categorización y datos faltantes.



------------------------------------------------------------------------

## 1. Carga de paquetes y configuración

```{r setup, warning=FALSE, message=FALSE}
library(tidyverse)
library(gtsummary)
library(broom)
library(mice)
library(car)
set.seed(2026)
```

### 1.1. Funciones auxiliares para métricas

```{r}
metricas_binarias <- function(obs, prob, corte = 0.5) {
  obs_chr <- as.character(obs)
  pred_chr <- ifelse(prob >= corte, "Sí", "No")
  
  cm <- table(
    Observado = factor(obs_chr, levels = c("No", "Sí")),
    Predicho = factor(pred_chr, levels = c("No", "Sí"))
  )
  
  acc <- sum(diag(cm)) / sum(cm)
  sens <- ifelse(sum(cm["Sí", ]) > 0, cm["Sí", "Sí"] / sum(cm["Sí", ]), NA)
  esp  <- ifelse(sum(cm["No", ]) > 0, cm["No", "No"] / sum(cm["No", ]), NA)
  brier <- mean((ifelse(obs_chr == "Sí", 1, 0) - prob)^2)
  auc <- if (length(unique(obs_chr)) == 2) {
    tryCatch(
      as.numeric(pROC::roc(response = obs_chr, predictor = prob, levels = c("No", "Sí"), quiet = TRUE)$auc),
      error = function(e) NA_real_
    )
  } else {
    NA_real_
  }
  
  tibble(
    Accuracy = round(acc, 3),
    Sensibilidad = round(sens, 3),
    Especificidad = round(esp, 3),
    AUC = round(auc, 3),
    Brier = round(brier, 3)
  )
}

division_train_test <- function(datos, prop_train = 0.7) {
  id_train <- sample(seq_len(nrow(datos)), size = floor(prop_train * nrow(datos)))
  list(
    train = datos[id_train, ],
    test = datos[-id_train, ]
  )
}
```


------------------------------------------------------------------------

## 2. Escenario 1: Modelo parsimonioso vs modelo sobreajustado

### 2.1 Simulación de datos clínicos

```{r}
n1 <- 250

edad <- round(rnorm(n1, mean = 60, sd = 10))
imc <- round(rnorm(n1, mean = 28, sd = 4), 1)
glucosa <- round(rnorm(n1, mean = 110, sd = 20), 0)
sexo <- factor(sample(c("Mujer", "Hombre"), n1, replace = TRUE))
tabaquismo <- factor(sample(c("No", "Sí"), n1, replace = TRUE, prob = c(0.7, 0.3)))

# Comentario del ejemplo


var_ruido1 <- rnorm(n1)
var_ruido2 <- rnorm(n1)
var_ruido3 <- rnorm(n1)
var_ruido4 <- rnorm(n1)
var_ruido5 <- rnorm(n1)

lp <- -7 + 0.05 * edad + 0.06 * glucosa + 0.8 * (tabaquismo == "Sí")
prob <- plogis(lp)
evento <- rbinom(n1, size = 1, prob = prob)

datos1 <- data.frame(
  edad, imc, glucosa, sexo, tabaquismo,
  var_ruido1, var_ruido2, var_ruido3, var_ruido4, var_ruido5,
  evento = factor(evento, labels = c("No", "Sí"))
)

head(datos1)
```

### 2.2 División en conjunto de entrenamiento y prueba

```{r}
set.seed(2025)
split1 <- division_train_test(datos1, prop_train = 0.7)
train1 <- split1$train
test1 <- split1$test

dim(train1)
dim(test1)
```

### 2.3 Modelo parsimonioso

```{r}
modelo_parsimonioso <- glm(evento ~ edad + glucosa + tabaquismo,
                           data = train1,
                           family = binomial)

prob_test_pars <- predict(modelo_parsimonioso, newdata = test1, type = "response")

metricas_pars <- metricas_binarias(test1$evento, prob_test_pars)
metricas_pars
```

### 2.4 Modelo más complejo

```{r}
modelo_complejo <- glm(evento ~ edad + glucosa + tabaquismo + imc + sexo +
                         var_ruido1 + var_ruido2 + var_ruido3 + var_ruido4 + var_ruido5,
                       data = train1,
                       family = binomial)

prob_test_comp <- predict(modelo_complejo, newdata = test1, type = "response")

metricas_comp <- metricas_binarias(test1$evento, prob_test_comp)
metricas_comp
```

### 2.5. Comparación Predictiva

```{r}
bind_rows(
  metricas_pars %>% mutate(Modelo = "Parsimonioso"),
  metricas_comp %>% mutate(Modelo = "Complejo")
) %>%
  select(Modelo, everything())
```


## 3. Escenario 2: Regresión logística para desenlace binario

### 3.1 Simulación de datos clínicos

```{r}
n2 <- 260

edad <- round(rnorm(n2, mean = 58, sd = 11))
sexo <- factor(sample(c("Mujer", "Hombre"), n2, replace = TRUE))
colesterol <- round(rnorm(n2, mean = 210, sd = 35), 0)

lp <- -6 + 0.06 * edad + 0.015 * colesterol + 0.7 * (sexo == "Hombre")
prob <- plogis(lp)
evento <- rbinom(n2, size = 1, prob = prob)

datos2 <- data.frame(
  edad = edad,
  sexo = sexo,
  colesterol = colesterol,
  evento = factor(evento, labels = c("No", "Sí"))
) %>%
  mutate(edad_cat = factor(ifelse(edad < 60, "<60", "≥60")))

head(datos2)
```

### 3.2 División en entrenamiento y prueba

```{r}
set.seed(2025)
split2 <- division_train_test(datos2, prop_train = 0.7)
train2 <- split2$train
test2 <- split2$test
```

### 3.3 Modelo con edad continua

```{r}
modelo_continuo <- glm(evento ~ edad + sexo + colesterol,
                       data = train2,
                       family = binomial)

prob_test_cont <- predict(modelo_continuo, newdata = test2, type = "response")

metricas_cont <- metricas_binarias(test2$evento, prob_test_cont)
metricas_cont
```

### 3.4 Modelo con edad categorizada

```{r}
modelo_categorizado <- glm(evento ~ edad_cat + sexo + colesterol,
                           data = train2,
                           family = binomial)

prob_test_cat <- predict(modelo_categorizado, newdata = test2, type = "response")

metricas_cat <- metricas_binarias(test2$evento, prob_test_cat)
metricas_cat
```

### 3.5. Comparación predictiva

```{r}
bind_rows(
  metricas_cont %>% mutate(Modelo = "Edad continua"),
  metricas_cat %>% mutate(Modelo = "Edad categorizada")
) %>%
  select(Modelo, everything())
```


## 4. Escenario 3: Colinealidad y predicción

### 4.1 Simulación de datos con predictores correlacionados


```{r}
n4 <- 180

n3 <- 240

peso <- rnorm(n3, mean = 72, sd = 12)
talla <- rnorm(n3, mean = 1.65, sd = 0.08)
imc <- peso / (talla^2)
circ_abdominal <- 0.9 * peso + rnorm(n3, 0, 4)

lp <- -10 + 0.08 * imc + 0.03 * circ_abdominal
prob <- plogis(lp)
evento <- rbinom(n3, 1, prob)

datos3 <- data.frame(
  peso = round(peso, 1),
  talla = round(talla, 2),
  imc = round(imc, 1),
  circ_abdominal = round(circ_abdominal, 1),
  evento = factor(evento, labels = c("No", "Sí"))
)

head(datos3)
```


### 4.2 Correlación entre predictores

```{r}
datos3 %>%
  select(peso, talla, imc, circ_abdominal) %>%
  cor()
```


### 4.3 División en entrenamiento y prueba

```{r}
set.seed(2025)
split3 <- division_train_test(datos3, prop_train = 0.7)
train3 <- split3$train
test3 <- split3$test
```

### 4.4 Modelo con variables correlacionadas

```{r}
modelo_colineal <- glm(evento ~ peso + imc + circ_abdominal,
                       data = train3,
                       family = binomial)

vif(modelo_colineal)
```

### 4.5 Desempeño predictivo

```{r}
prob_test_col <- predict(modelo_colineal, newdata = test3, type = "response")
metricas_binarias(test3$evento, prob_test_col)
```


## 5. Escenario 4: Datos faltantes y análisis completo de casos


### 5.1 Simulación de datos con valores faltantes

```{r}
n4 <- 280

edad <- round(rnorm(n4, mean = 62, sd = 9))
sexo <- factor(sample(c("Mujer", "Hombre"), n4, replace = TRUE))
imc <- round(rnorm(n4, mean = 29, sd = 4), 1)
glucosa <- round(rnorm(n4, mean = 115, sd = 22), 0)

lp <- -7 + 0.05 * edad + 0.06 * glucosa + 0.7 * (sexo == "Hombre")
prob <- plogis(lp)
evento <- rbinom(n4, 1, prob)

datos4 <- data.frame(
  edad = edad,
  sexo = sexo,
  imc = imc,
  glucosa = glucosa,
  evento = factor(evento, labels = c("No", "Sí"))
)

set.seed(2025)
datos4$imc[sample(1:n4, 45)] <- NA
datos4$glucosa[sample(1:n4, 35)] <- NA

summary(datos4)
```


### 5.2 Datos faltantes por variable

```{r}
colSums(is.na(datos4))
```

### 5.3 División en entrenamiento y prueba

```{r}
set.seed(2025)
split4 <- division_train_test(datos4, prop_train = 0.7)
train4 <- split4$train
test4 <- split4$test
```


### 5.4 Modelo usando análisis completo de casos

```{r}
modelo_cc <- glm(evento ~ edad + sexo + imc + glucosa,
                 data = train4,
                 family = binomial,
                 na.action = na.omit)

nrow(train4)
nobs(modelo_cc)
```

### 5.5 Predicción en casos completos del conjunto de prueba

```{r}
test4_cc <- test4 %>% drop_na(imc, glucosa)

prob_test_cc <- predict(modelo_cc, newdata = test4_cc, type = "response")
metricas_cc <- metricas_binarias(test4_cc$evento, prob_test_cc)
metricas_cc
```


## 6. Escenario 5: Imputación múltiple con MICE y comparación predictiva

### 6.1 Patrón de faltantes

```{r}
md.pattern(train4)
```


### 6.2 Imputación múltiple en entrenamiento y prueba

```{r}
imp_train <- mice(train4, m = 5, seed = 2025, printFlag = FALSE)
imp_test  <- mice(test4,  m = 5, seed = 2025, printFlag = FALSE)

imp_train
```


### 6.3 Ajuste del modelo en los conjuntos imputados de entrenamiento

```{r}
ajustes_imp <- with(imp_train, glm(evento ~ edad + sexo + imc + glucosa,
                                   family = binomial))
```


### 6.4 Predicción en los conjuntos imputados de prueba

```{r}
lista_train <- complete(imp_train, action = "all")
lista_test  <- complete(imp_test, action = "all")

probabilidades <- map2(lista_train, lista_test, \(dtrain, dtest) {
  modelo <- glm(evento ~ edad + sexo + imc + glucosa,
                data = dtrain,
                family = binomial)
  predict(modelo, newdata = dtest, type = "response")
})

prob_prom <- Reduce("+", probabilidades) / length(probabilidades)
metricas_mi <- metricas_binarias(lista_test[[1]]$evento, prob_prom)
metricas_mi
```


### 6.5 Comparación predictiva: casos completos vs imputación múltiple

```{r}
bind_rows(
  metricas_cc %>% mutate(Estrategia = "Casos completos"),
  metricas_mi %>% mutate(Estrategia = "Imputación múltiple")
) %>%
  select(Estrategia, everything())
```




------------------------------------------------------------------------

# Referencias

1.  Kleinbaum DG, Klein M. *Survival Analysis: A Self-Learning Text*. Springer; 2012.
2.  Therneau TM, Grambsch PM. *Modeling Survival Data: Extending the Cox Model*. Springer; 2000.
