---
title: "14 | Comparación de modelos"
subtitle: "Elegir modelos según desempeño y propósito clínico"
---

# Comparación de modelos aplicados a predicción clínica

Con varios modelos disponibles, la pregunta práctica es cuál funciona mejor para el objetivo clínico. Este capítulo compara desempeño entre alternativas.



------------------------------------------------------------------------

## 1. Carga de paquetes y configuración

```{r setup, warning=FALSE, message=FALSE}
library(tidyverse)
library(mgcv)
library(rpart)
library(rpart.plot)
library(e1071)
library(pROC)
set.seed(2025)
```

### 1.1. Funciones auxiliares para evaluación predictiva

```{r}
metricas_continuas <- function(obs, pred) {
  tibble(
    RMSE = round(sqrt(mean((obs - pred)^2)), 3),
    MAE  = round(mean(abs(obs - pred)), 3),
    R2_aprox = round(cor(obs, pred)^2, 3)
  )
}

metricas_binarias <- function(obs, prob, corte = 0.5) {
  obs_chr <- as.character(obs)
  pred_chr <- ifelse(prob >= corte, "Sí", "No")
  
  cm <- table(
    Observado = factor(obs_chr, levels = c("No", "Sí")),
    Predicho = factor(pred_chr, levels = c("No", "Sí"))
  )
  
  acc <- sum(diag(cm)) / sum(cm)
  sens <- ifelse(sum(cm["Sí", ]) > 0, cm["Sí", "Sí"] / sum(cm["Sí", ]), NA)
  esp  <- ifelse(sum(cm["No", ]) > 0, cm["No", "No"] / sum(cm["No", ]), NA)
  brier <- mean((ifelse(obs_chr == "Sí", 1, 0) - prob)^2)
  auc <- if (length(unique(obs_chr)) == 2) {
    tryCatch(
      as.numeric(pROC::roc(response = obs_chr, predictor = prob, levels = c("No", "Sí"), quiet = TRUE)$auc),
      error = function(e) NA_real_
    )
  } else {
    NA_real_
  }
  
  tibble(
    Accuracy = round(acc, 3),
    Sensibilidad = round(sens, 3),
    Especificidad = round(esp, 3),
    AUC = round(auc, 3),
    Brier = round(brier, 3)
  )
}

division_train_test <- function(datos, prop_train = 0.7) {
  id_train <- sample(seq_len(nrow(datos)), size = floor(prop_train * nrow(datos)))
  list(
    train = datos[id_train, ],
    test = datos[-id_train, ]
  )
}
```


------------------------------------------------------------------------

## 2. Escenario 1: Desenlace continuo

### 2.1 Simulación de datos clínicos

```{r}
n1 <- 300

edad <- round(rnorm(n1, mean = 58, sd = 10))
imc <- round(rnorm(n1, mean = 28, sd = 4), 1)
adherencia <- round(runif(n1, min = 40, max = 100), 0)

# Comentario del ejemplo


hemoglobina <- 9 +
  0.04 * edad -
  0.015 * (edad - 60)^2 / 5 +
  0.10 * imc -
  0.003 * (adherencia - 70)^2 +
  rnorm(n1, mean = 0, sd = 0.8)

datos1 <- data.frame(
  edad = edad,
  imc = imc,
  adherencia = adherencia,
  hemoglobina = round(hemoglobina, 2)
)

head(datos1)
```

### 2.2 División en entrenamiento y prueba

```{r}
set.seed(2025)
split1 <- division_train_test(datos1, prop_train = 0.7)
train1 <- split1$train
test1  <- split1$test
```

### 2.3 Modelo parsimonioso

```{r}
modelo_lm <- lm(hemoglobina ~ edad + imc + adherencia, data = train1)

pred_lm <- predict(modelo_lm, newdata = test1)

metricas_lm <- metricas_continuas(test1$hemoglobina, pred_lm)
metricas_lm
```

### 2.4 Modelo más complejo

```{r}
modelo_gam_cont <- gam(hemoglobina ~ s(edad) + s(imc) + s(adherencia),
                       data = train1)

pred_gam_cont <- predict(modelo_gam_cont, newdata = test1)

metricas_gam_cont <- metricas_continuas(test1$hemoglobina, pred_gam_cont)
metricas_gam_cont
```

### 2.5. Comparación Predictiva

```{r}
bind_rows(
  metricas_lm %>% mutate(Modelo = "Regresión lineal"),
  metricas_gam_cont %>% mutate(Modelo = "GAM continuo")
) %>%
  select(Modelo, everything())
```

### 2.6 Gráfico observado vs predicho

```{r}
comparacion_cont <- tibble(
  observado = test1$hemoglobina,
  lm = pred_lm,
  gam = pred_gam_cont
)

ggplot(comparacion_cont, aes(x = observado, y = gam)) +
  geom_point(alpha = 0.7) +
  geom_abline(slope = 1, intercept = 0, linetype = "dashed", color = "red") +
  labs(
    title = "GAM: valores observados vs predichos",
    x = "Valor observado",
    y = "Valor predicho"
  )
```


## 3. Escenario 2: Desenlace binario

### 3.1 Simulación de datos clínicos

```{r}
n2 <- 350

edad <- round(rnorm(n2, mean = 62, sd = 11))
imc <- round(rnorm(n2, mean = 29, sd = 4), 1)
glucosa <- round(rnorm(n2, mean = 118, sd = 22), 0)
sexo <- factor(sample(c("Mujer", "Hombre"), n2, replace = TRUE))
tabaquismo <- factor(sample(c("No", "Sí"), n2, replace = TRUE, prob = c(0.7, 0.3)))

# Comentario del ejemplo


lp <- -11 +
  0.05 * edad +
  0.9 * (sexo == "Hombre") +
  0.8 * (tabaquismo == "Sí") +
  0.03 * glucosa -
  0.002 * (glucosa - 120)^2 +
  0.12 * imc

prob <- plogis(lp)
evento <- rbinom(n2, size = 1, prob = prob)

datos2 <- data.frame(
  edad = edad,
  imc = imc,
  glucosa = glucosa,
  sexo = sexo,
  tabaquismo = tabaquismo,
  evento = factor(evento, labels = c("No", "Sí"))
)

head(datos2)
```

### 3.2 División en entrenamiento y prueba

```{r}
set.seed(2025)
split2 <- division_train_test(datos2, prop_train = 0.7)
train2 <- split2$train
test2  <- split2$test
```

### 3.3 Modelo 1: GLM (regresión logística)

Ajuste del modelo

```{r}
modelo_glm <- glm(evento ~ edad + imc + glucosa + sexo + tabaquismo,
                  data = train2,
                  family = binomial)
```

Predicción y métricas

```{r}
prob_glm <- predict(modelo_glm, newdata = test2, type = "response")

metricas_glm <- metricas_binarias(test2$evento, prob_glm)
metricas_glm
```

### 3.4 Modelo 2: GAM binario

Ajuste del modelo

```{r}
modelo_gam_bin <- gam(evento ~ s(edad) + s(imc) + s(glucosa) + sexo + tabaquismo,
                      data = train2,
                      family = binomial)
```

Predicción y métricas

```{r}
prob_gam_bin <- predict(modelo_gam_bin, newdata = test2, type = "response")

metricas_gam_bin <- metricas_binarias(test2$evento, prob_gam_bin)
metricas_gam_bin
```

### 3.5. Modelo 3: Árbol de decisión

Ajuste del modelo

```{r}
modelo_arbol <- rpart(evento ~ edad + imc + glucosa + sexo + tabaquismo,
                      data = train2,
                      method = "class")
```

Visualización del árbol

```{r}
rpart.plot(modelo_arbol, type = 2, extra = 104, fallen.leaves = TRUE)
```

Predicción y métricas

```{r}
prob_arbol <- predict(modelo_arbol, newdata = test2, type = "prob")[, "Sí"]

metricas_arbol <- metricas_binarias(test2$evento, prob_arbol)
metricas_arbol
```

### 3.6 Modelo 4: Support Vector Machine (SVM)

Ajuste del modelo

```{r}
modelo_svm <- svm(evento ~ edad + imc + glucosa + sexo + tabaquismo,
                  data = train2,
                  kernel = "radial",
                  probability = TRUE)
```

Predicción y probabilidades

```{r}
pred_svm <- predict(modelo_svm, newdata = test2, probability = TRUE)
prob_svm <- attr(pred_svm, "probabilities")[, "Sí"]

metricas_svm <- metricas_binarias(test2$evento, prob_svm)
metricas_svm
```


### 3.7 Comparación predictiva entre modelos binarios

```{r}
bind_rows(
  metricas_glm %>% mutate(Modelo = "GLM"),
  metricas_gam_bin %>% mutate(Modelo = "GAM binario"),
  metricas_arbol %>% mutate(Modelo = "Árbol de decisión"),
  metricas_svm %>% mutate(Modelo = "SVM")
) %>%
  select(Modelo, everything())
```

### 3.8 Visualización simple de curvas ROC

```{r}
roc_glm <- roc(test2$evento, prob_glm, levels = c("No", "Sí"), quiet = TRUE)
roc_gam <- roc(test2$evento, prob_gam_bin, levels = c("No", "Sí"), quiet = TRUE)
roc_arb <- roc(test2$evento, prob_arbol, levels = c("No", "Sí"), quiet = TRUE)
roc_svm <- roc(test2$evento, prob_svm, levels = c("No", "Sí"), quiet = TRUE)

plot(roc_glm, col = "blue", main = "Curvas ROC en conjunto de prueba")
plot(roc_gam, col = "darkgreen", add = TRUE)
plot(roc_arb, col = "orange", add = TRUE)
plot(roc_svm, col = "red", add = TRUE)

legend("bottomright",
       legend = c("GLM", "GAM", "Árbol", "SVM"),
       col = c("blue", "darkgreen", "orange", "red"),
       lwd = 2)
```




------------------------------------------------------------------------

# Referencias



1. Steyerberg EW. Clinical Prediction Models: A Practical Approach to Development, Validation, and Updating. 2nd ed. Springer; 2019.
2. Harrell FE. Regression Modeling Strategies. 2nd ed. Springer; 2015.
3. Wood SN. Generalized Additive Models: An Introduction with R. 2nd ed. Chapman & Hall/CRC; 2017.
4. James G, Witten D, Hastie T, Tibshirani R. An Introduction to Statistical Learning. 2nd ed. Springer; 2021.
