---
title: "15 | Métricas y validación"
subtitle: "Evaluar desempeño predictivo con criterio clínico"
---

# Métricas de desempeño y validación de modelos predictivos

El cierre del manual se centra en validación y métricas. La meta es interpretar desempeño predictivo sin perder de vista utilidad clínica, incertidumbre y reproducibilidad.



------------------------------------------------------------------------

## 1. Carga de paquetes y configuración

```{r setup, warning=FALSE, message=FALSE}
library(tidyverse)
library(mgcv)
library(rpart)
library(e1071)
library(pROC)
library(rpart.plot)
set.seed(2025)
```

### 1.1. Funciones auxiliares para evaluación predictiva

```{r}
metricas_continuas <- function(obs, pred) {
  tibble(
    RMSE = sqrt(mean((obs - pred)^2)),
    MAE  = mean(abs(obs - pred)),
    R2_aprox = cor(obs, pred)^2
  ) %>%
    mutate(across(everything(), ~round(.x, 3)))
}

metricas_binarias <- function(obs, prob, corte = 0.5) {
  obs_chr <- as.character(obs)
  pred_chr <- ifelse(prob >= corte, "Sí", "No")
  
  cm <- table(
    Observado = factor(obs_chr, levels = c("No", "Sí")),
    Predicho = factor(pred_chr, levels = c("No", "Sí"))
  )
  
  acc <- sum(diag(cm)) / sum(cm)
  sens <- ifelse(sum(cm["Sí", ]) > 0, cm["Sí", "Sí"] / sum(cm["Sí", ]), NA)
  esp  <- ifelse(sum(cm["No", ]) > 0, cm["No", "No"] / sum(cm["No", ]), NA)
  brier <- mean((ifelse(obs_chr == "Sí", 1, 0) - prob)^2)
  auc <- as.numeric(roc(response = obs_chr, predictor = prob, levels = c("No", "Sí"), quiet = TRUE)$auc)
  
  tibble(
    Accuracy = acc,
    Sensibilidad = sens,
    Especificidad = esp,
    AUC = auc,
    Brier = brier
  ) %>%
    mutate(across(everything(), ~round(.x, 3)))
}

division_train_test <- function(datos, prop_train = 0.7) {
  id_train <- sample(seq_len(nrow(datos)), size = floor(prop_train * nrow(datos)))
  list(
    train = datos[id_train, ],
    test = datos[-id_train, ]
  )
}

cv_binaria_glm <- function(datos, k = 5) {
  folds <- sample(rep(1:k, length.out = nrow(datos)))
  
  resultados <- map_dfr(1:k, function(i) {
    train <- datos[folds != i, ]
    test  <- datos[folds == i, ]
    
    mod <- glm(evento ~ edad + imc + glucosa + sexo + tabaquismo,
               data = train, family = binomial)
    
    prob <- predict(mod, newdata = test, type = "response")
    metricas_binarias(test$evento, prob) %>%
      mutate(Fold = i)
  })
  
  resultados
}

bootstrap_auc_glm <- function(datos, B = 100) {
  aucs <- numeric(B)
  
  for (b in 1:B) {
    id_boot <- sample(seq_len(nrow(datos)), replace = TRUE)
    boot <- datos[id_boot, ]
    
    mod <- glm(evento ~ edad + imc + glucosa + sexo + tabaquismo,
               data = boot, family = binomial)
    
    prob <- predict(mod, newdata = boot, type = "response")
    aucs[b] <- as.numeric(roc(response = boot$evento,
                              predictor = prob,
                              levels = c("No", "Sí"),
                              quiet = TRUE)$auc)
  }
  
  tibble(
    AUC_media = mean(aucs),
    AUC_sd = sd(aucs),
    AUC_min = min(aucs),
    AUC_max = max(aucs)
  ) %>%
    mutate(across(everything(), ~round(.x, 3)))
}
```


------------------------------------------------------------------------

## 2. Escenario 1: Desempeño en desenlace continuo

### 2.1 Simulación de datos clínicos

```{r}
n1 <- 300

edad <- round(rnorm(n1, mean = 58, sd = 10))
imc <- round(rnorm(n1, mean = 28, sd = 4), 1)
adherencia <- round(runif(n1, min = 40, max = 100), 0)

hemoglobina <- 9 +
  0.04 * edad -
  0.015 * (edad - 60)^2 / 5 +
  0.10 * imc -
  0.003 * (adherencia - 70)^2 +
  rnorm(n1, mean = 0, sd = 0.8)

datos1 <- data.frame(
  edad = edad,
  imc = imc,
  adherencia = adherencia,
  hemoglobina = round(hemoglobina, 2)
)

head(datos1)
```

### 2.2 División en entrenamiento y prueba

```{r}
set.seed(2025)
split1 <- division_train_test(datos1, prop_train = 0.7)
train1 <- split1$train
test1  <- split1$test
```

### 2.3 Regresión lineal: validación aparente

```{r}
modelo_lm <- lm(hemoglobina ~ edad + imc + adherencia, data = train1)

pred_aparente_lm <- predict(modelo_lm, newdata = train1)

metricas_continuas(train1$hemoglobina, pred_aparente_lm) %>%
  mutate(Modelo = "Regresión lineal", Validacion = "Aparente") %>%
  select(Modelo, Validacion, everything())
```

### 2.4 Regresión lineal: desempeño en prueba

```{r}
pred_test_lm <- predict(modelo_lm, newdata = test1)

metricas_continuas(test1$hemoglobina, pred_test_lm) %>%
  mutate(Modelo = "Regresión lineal", Validacion = "Train/Test") %>%
  select(Modelo, Validacion, everything())
```

### 2.5. GAM: validación aparente

```{r}
modelo_gam_cont <- gam(hemoglobina ~ s(edad) + s(imc) + s(adherencia),
                       data = train1)

pred_aparente_gam <- predict(modelo_gam_cont, newdata = train1)

metricas_continuas(train1$hemoglobina, pred_aparente_gam) %>%
  mutate(Modelo = "GAM", Validacion = "Aparente") %>%
  select(Modelo, Validacion, everything())
```

### 2.6 GAM: desempeño en prueba

```{r}
pred_test_gam <- predict(modelo_gam_cont, newdata = test1)

metricas_continuas(test1$hemoglobina, pred_test_gam) %>%
  mutate(Modelo = "GAM", Validacion = "Train/Test") %>%
  select(Modelo, Validacion, everything())
```

### 2.7 Comparación general

```{r}
bind_rows(
  metricas_continuas(train1$hemoglobina, pred_aparente_lm) %>% mutate(Modelo = "Regresión lineal", Validacion = "Aparente"),
  metricas_continuas(test1$hemoglobina, pred_test_lm) %>% mutate(Modelo = "Regresión lineal", Validacion = "Train/Test"),
  metricas_continuas(train1$hemoglobina, pred_aparente_gam) %>% mutate(Modelo = "GAM", Validacion = "Aparente"),
  metricas_continuas(test1$hemoglobina, pred_test_gam) %>% mutate(Modelo = "GAM", Validacion = "Train/Test")
) %>%
  select(Modelo, Validacion, everything())
```


## 3. Escenario 2: Desempeño en desenlace binario

### 3.1 Simulación de datos clínicos

```{r}
n2 <- 350

edad <- round(rnorm(n2, mean = 62, sd = 11))
imc <- round(rnorm(n2, mean = 29, sd = 4), 1)
glucosa <- round(rnorm(n2, mean = 118, sd = 22), 0)
sexo <- factor(sample(c("Mujer", "Hombre"), n2, replace = TRUE))
tabaquismo <- factor(sample(c("No", "Sí"), n2, replace = TRUE, prob = c(0.7, 0.3)))

lp <- -11 +
  0.05 * edad +
  0.9 * (sexo == "Hombre") +
  0.8 * (tabaquismo == "Sí") +
  0.03 * glucosa -
  0.002 * (glucosa - 120)^2 +
  0.12 * imc

prob <- plogis(lp)
evento <- rbinom(n2, size = 1, prob = prob)

datos2 <- data.frame(
  edad = edad,
  imc = imc,
  glucosa = glucosa,
  sexo = sexo,
  tabaquismo = tabaquismo,
  evento = factor(evento, labels = c("No", "Sí"))
)

head(datos2)
```

### 3.2 División en entrenamiento y prueba

```{r}
set.seed(2025)
split2 <- division_train_test(datos2, prop_train = 0.7)
train2 <- split2$train
test2  <- split2$test
```

### 3.3 Modelo 1: GLM (regresión logística)

Validación aparente

```{r}
modelo_glm <- glm(evento ~ edad + imc + glucosa + sexo + tabaquismo,
                  data = train2,
                  family = binomial)

prob_aparente_glm <- predict(modelo_glm, newdata = train2, type = "response")

metricas_binarias(train2$evento, prob_aparente_glm) %>%
  mutate(Modelo = "GLM", Validacion = "Aparente") %>%
  select(Modelo, Validacion, everything())
```

Desempeño en prueba

```{r}
prob_test_glm <- predict(modelo_glm, newdata = test2, type = "response")

metricas_binarias(test2$evento, prob_test_glm) %>%
  mutate(Modelo = "GLM", Validacion = "Train/Test") %>%
  select(Modelo, Validacion, everything())
```

### 3.4 Modelo 2: GAM binario

Validación aparente

```{r}
modelo_gam_bin <- gam(evento ~ s(edad) + s(imc) + s(glucosa) + sexo + tabaquismo,
                      data = train2,
                      family = binomial)

prob_aparente_gam <- predict(modelo_gam_bin, newdata = train2, type = "response")

metricas_binarias(train2$evento, prob_aparente_gam) %>%
  mutate(Modelo = "GAM binario", Validacion = "Aparente") %>%
  select(Modelo, Validacion, everything())
```

Desempeño en prueba

```{r}
prob_test_gam <- predict(modelo_gam_bin, newdata = test2, type = "response")

metricas_binarias(test2$evento, prob_test_gam) %>%
  mutate(Modelo = "GAM binario", Validacion = "Train/Test") %>%
  select(Modelo, Validacion, everything())
```

### 3.5. Modelo 3: Árbol de decisión

Ajuste del modelo y visualización

```{r}
modelo_arbol <- rpart(evento ~ edad + imc + glucosa + sexo + tabaquismo,
                      data = train2,
                      method = "class")

rpart.plot(modelo_arbol, type = 2, extra = 104, fallen.leaves = TRUE)
```

Validación aparente

```{r}
prob_aparente_arbol <- predict(modelo_arbol, newdata = train2, type = "prob")[, "Sí"]

metricas_binarias(train2$evento, prob_aparente_arbol) %>%
  mutate(Modelo = "Árbol de decisión", Validacion = "Aparente") %>%
  select(Modelo, Validacion, everything())
```

Desempeño en prueba

```{r}
prob_test_arbol <- predict(modelo_arbol, newdata = test2, type = "prob")[, "Sí"]

metricas_binarias(test2$evento, prob_test_arbol) %>%
  mutate(Modelo = "Árbol de decisión", Validacion = "Train/Test") %>%
  select(Modelo, Validacion, everything())
```

### 3.6 Modelo 4: Support Vector Machine (SVM)

Ajuste del modelo

```{r}
modelo_svm <- svm(evento ~ edad + imc + glucosa + sexo + tabaquismo,
                  data = train2,
                  kernel = "radial",
                  probability = TRUE)
```

Validación aparente

```{r}
pred_aparente_svm <- predict(modelo_svm, newdata = train2, probability = TRUE)
prob_aparente_svm <- attr(pred_aparente_svm, "probabilities")[, "Sí"]

metricas_binarias(train2$evento, prob_aparente_svm) %>%
  mutate(Modelo = "SVM", Validacion = "Aparente") %>%
  select(Modelo, Validacion, everything())
```


Desempeño en prueba

```{r}
pred_test_svm <- predict(modelo_svm, newdata = test2, probability = TRUE)
prob_test_svm <- attr(pred_test_svm, "probabilities")[, "Sí"]

metricas_binarias(test2$evento, prob_test_svm) %>%
  mutate(Modelo = "SVM", Validacion = "Train/Test") %>%
  select(Modelo, Validacion, everything())
```


### 3.7 Comparación general de modelos binarios

```{r}
bind_rows(
  metricas_binarias(train2$evento, prob_aparente_glm) %>% mutate(Modelo = "GLM", Validacion = "Aparente"),
  metricas_binarias(test2$evento, prob_test_glm) %>% mutate(Modelo = "GLM", Validacion = "Train/Test"),
  metricas_binarias(train2$evento, prob_aparente_gam) %>% mutate(Modelo = "GAM binario", Validacion = "Aparente"),
  metricas_binarias(test2$evento, prob_test_gam) %>% mutate(Modelo = "GAM binario", Validacion = "Train/Test"),
  metricas_binarias(train2$evento, prob_aparente_arbol) %>% mutate(Modelo = "Árbol de decisión", Validacion = "Aparente"),
  metricas_binarias(test2$evento, prob_test_arbol) %>% mutate(Modelo = "Árbol de decisión", Validacion = "Train/Test"),
  metricas_binarias(train2$evento, prob_aparente_svm) %>% mutate(Modelo = "SVM", Validacion = "Aparente"),
  metricas_binarias(test2$evento, prob_test_svm) %>% mutate(Modelo = "SVM", Validacion = "Train/Test")
) %>%
  select(Modelo, Validacion, everything())
```

### 3.8 Visualización simple de curvas ROC

```{r}
roc_glm <- roc(test2$evento, prob_test_glm, levels = c("No", "Sí"), quiet = TRUE)
roc_gam <- roc(test2$evento, prob_test_gam, levels = c("No", "Sí"), quiet = TRUE)
roc_arb <- roc(test2$evento, prob_test_arbol, levels = c("No", "Sí"), quiet = TRUE)
roc_svm <- roc(test2$evento, prob_test_svm, levels = c("No", "Sí"), quiet = TRUE)

plot(roc_glm, col = "blue", main = "Curvas ROC en conjunto de prueba")
plot(roc_gam, col = "darkgreen", add = TRUE)
plot(roc_arb, col = "orange", add = TRUE)
plot(roc_svm, col = "red", add = TRUE)

legend("bottomright",
       legend = c("GLM", "GAM", "Árbol", "SVM"),
       col = c("blue", "darkgreen", "orange", "red"),
       lwd = 2)
```


### 4.1 Validación cruzada con GLM

Validación cruzada de 5 particiones

```{r}
resultados_cv <- cv_binaria_glm(datos2, k = 5)
resultados_cv
```

Promedio de métricas en validación cruzada

```{r}
resultados_cv %>%
  summarise(
    Accuracy = mean(Accuracy),
    Sensibilidad = mean(Sensibilidad),
    Especificidad = mean(Especificidad),
    AUC = mean(AUC),
    Brier = mean(Brier)
  ) %>%
  mutate(across(everything(), ~round(.x, 3)))
```

### 4.2 Bootstrap con GLM

Estimación bootstrap de AUC aparente

```{r}
bootstrap_auc_glm(datos2, B = 100)
```


------------------------------------------------------------------------

# Referencias



1. Steyerberg EW. Clinical Prediction Models: A Practical Approach to Development, Validation, and Updating. 2nd ed. Springer; 2019.
2. Harrell FE. Regression Modeling Strategies. 2nd ed. Springer; 2015.
3. Wood SN. Generalized Additive Models: An Introduction with R. 2nd ed. Chapman & Hall/CRC; 2017.
4. James G, Witten D, Hastie T, Tibshirani R. An Introduction to Statistical Learning. 2nd ed. Springer; 2021.
